ACORDAO-COMPLETO-2339508

ACÓRDÃO 4769/2019 ATA 21/2019 - PRIMEIRA CÂMARA

VISTOS, relatados e discutidos estes autos de tomada de contas especial instaurada pelo extinto Ministério da Cultura em razão de irregularidades praticadas na execução dos Convênios 234/2005 (Siafi 523587) e 113/2006 (Siafi 570063) , ambos firmados com o Grupo Dignidade - Pela Cidadania de Gays, Lésbicas e Transgêneros, 
ACORDAM os Ministros do Tribunal de Contas da União, reunidos em sessão da Primeira Câmara, ante as razões expostas pelo Relator, em:
9.1 julgar irregulares as contas do Grupo Dignidade - Pela Cidadania de Gays, Lésbicas e Transgêneros (CNPJ 68.604.560/0001-99) , do Sr. Antônio Luiz dos Reis (CPF XXX.722.689-XX) , presidente do Grupo Dignidade até 3/12/2006, e da Sra. Simone Valêncio Kochanowski (CPF XXX.920.269-XX) , presidente a partir de 4/12/2006;
9.2. condenar solidariamente o Grupo Dignidade - Pela Cidadania de Gays, Lésbicas e Transgêneros (CNPJ 68.604.560/0001-99) e a Sra. Simone Valêncio Kochanowski (CPF XXX.920.269-XX) ao pagamento das quantias a seguir especificadas, com a fixação do prazo de quinze dias, a contar da notificação, para que comprovem, perante o Tribunal (art. 214, inciso III, alínea "a", do Regimento Interno) , o recolhimento da dívida aos cofres do Tesouro Nacional, atualizada monetariamente e acrescida dos juros de mora, calculados a partir das datas discriminadas, até a data do (s) recolhimento (s) , na forma prevista na legislação em vigor, abatendo-se, na oportunidade, os valores porventura já ressarcidos: 
	Irregularidade
	Débito (em R$) 
	Data

	Nota fiscal irregular (AIDF posterior à data de emissão da nota) 
	7.900,00
	16/7/2007

	Nota fiscal sem número do convênio e simulação de cotação de preços
	6.000,00
	6/8/2007

	Nota fiscal vencida e não prorrogada
	2.000,00
	7/11/2007

	Pagamento de recibo com outro número de convênio (R$ 40,00) 
	40,00
	6/12/2007

	Nota fiscal com rasuras e simulação de cotação de preços
	1.800,00
	18/12/2007

9.3. condenar solidariamente o Grupo Dignidade - Pela Cidadania de Gays, Lésbicas e Transgêneros (CNPJ 68.604.560/0001-99) e o Sr. Antônio Luiz dos Reis (CPF XXX.722.689-XX) ao pagamento da quantia a seguir especificada, com a fixação do prazo de quinze dias, a contar da notificação, para que comprovem, perante o Tribunal (art. 214, inciso III, alínea "a", do Regimento Interno) , o recolhimento da dívida aos cofres do Tesouro Nacional, atualizada monetariamente e acrescida dos juros de mora, calculados a partir da data discriminadas, até a data do (s) recolhimento (s) , na forma prevista na legislação em vigor, abatendo-se, na oportunidade, os valores porventura já ressarcidos: 
	Irregularidade
	Valor (em R$) 
	Data

	Nota fiscal com numeração posterior à de outra supostamente emitida meses depois.
	2.400,00
	1/7/2005

9.4. aplicar individualmente ao Grupo Dignidade - Pela Cidadania de Gays, Lésbicas e Transgêneros (CNPJ 68.604.560/0001-99) e à Sra. Simone Valêncio Kochanowski (CPF XXX.920.269-XX) a multa prevista no art. 57 da Lei 8.443/1992, no valor de R$ 15.000,00 (quinze mil reais) , fixando-lhes o prazo de 15 (quinze) dias, a contar das notificações, para comprovar, perante o Tribunal (art. 214, inciso III, alínea "a", do Regimento Interno) , o recolhimento das dívidas aos cofres do Tesouro Nacional, atualizadas monetariamente desde a data deste acórdão até a do efetivo recolhimento, se forem pagas após o vencimento, na forma da legislação em vigor;
9.5. autorizar, desde logo, nos termos do art. 28, inciso II, da Lei 8.443/1992, a cobrança judicial das dívidas, caso não atendidas as notificações;
9.6. autorizar, caso solicitado, nos termos do art. 26 da Lei nº 8.443/1992, c/c o art. 217 do Regimento Interno do TCU, o parcelamento das dívidas em até 36 (trinta e seis) parcelas mensais e consecutivas, fixando-se o vencimento da primeira parcela em quinze dias, a contar do recebimento da notificação, e os demais a cada trinta dias, devendo incidir sobre cada parcela, atualizada monetariamente, os encargos legais devidos, na forma prevista na legislação em vigor;
9.7. alertar os responsáveis de que a falta de comprovação do recolhimento de qualquer parcela importará o vencimento antecipado do saldo devedor, nos termos do § 2º do art. 217 do Regimento Interno deste Tribunal;
9.8. dar ciência desta deliberação à Procuradoria da República no Paraná, nos termos do § 3º do art. 16 da Lei 8.443/1992, para adoção das medidas cabíveis.

Tomada de contas especial instaurada pelo extinto Ministério da Cultura em razão de irregularidades em dois convênios firmados com o Grupo Dignidade - Pela Cidadania de Gays, Lésbicas e Transgêneros.

Primeira Câmara

Ministério da Cultura (extinto).

3. Responsáveis: Antônio Luiz Martins dos Reis (XXX.722.689-XX); Grupo Dignidade - Pela Cidadania de Gays, Lésbicas e Transgêneros (68.604.560/0001-99); Simone Valêncio Kochanowski (XXX.920.269-XX).

13.1. Ministros presentes: Walton Alencar Rodrigues (Presidente), Benjamin Zymler (Relator) e Vital do Rêgo.
13.2. Ministro-Substituto convocado: Marcos Bemquerer Costa.
13.3. Ministro-Substituto presente: Augusto Sherman Cavalcanti.

ACORDAO-COMPLETO-2411844

Acórdão de Relação 5883/2020 - Primeira Câmara

Acórdão de Relação

GRUPO DIGNIDADE ¿ PELA CIDADANIA DE GAYS LÉSBICAS E TRANSGÊNEROS

BENJAMIN ZYMLER

Adoto como parte inicial do relatório a instrução elaborada por auditor da Sec/PR (peça 33) , que contou com a anuência dos dirigentes da mencionada unidade técnica (peças 34 e 35) :
"Cuidam os autos de duas tomadas de contas especial instauradas pelo Ministério da Cultura, em desfavor do Grupo Dignidade - Pela Cidadania de Gays, Lésbicas e Transgêneros (CNPJ 68.604.560/0001-99) , Antonio Luiz Martins dos Reis (CPF XXX.722.689-XX) , na condição de presidente do Grupo Dignidade até 3/12/2006 e Simone Valencio Kochanowski (CPF 015.920.269- 82) , na condição de presidente do Grupo Dignidade a partir de 4/12/2006, até novembro de 2009 (peça 2, p. 178) , em razão de irregularidades praticadas na execução dos Convênios n. 234/2005 (Siafi 523587) e 113/2006 (Siafi 570063) , ambos celebrados entre o Ministério da Cultura e o Grupo Dignidade (peça 5, p. 68/84 e peça 1, p. 78/92, respectivamente) . 
O Convênio n. 234/2005 foi apensado ao processo do Convênio n. 113/2006 em razão de o débito daquele, atualizado monetariamente até abril de 2015, não alcançar o mínimo estabelecido no inciso I do art. 6º da IN-TCU 71/2012 (R$ 75.000,00) . Assim, em atenção ao inciso IV do art. 15 da IN-TCU 71/2012, o Ministério da Cultura fez contato com esta Unidade Técnica para enfrentamento da questão (peça 6, p. 120-122) , tendo em vista que o Convênio n. 113/2006 já havia sido remetido para este TCU, alcançando-se a solução da juntada dos respectivos processos. 
II. HISTÓRICO
Para que se possa ter uma visão geral a respeito dos fatos tratados do processo e da constituição desta Tomada de Contas Especial, transcreve-se a seguir a trecho da análise efetuada por esta Unidade Técnica (peça 8) , a qual concluiu pela citação dos responsáveis.
CONVÊNIO 234/2005 (SIAFI 523587) 
3. O presente Convênio teve por objeto o apoio ao Projeto GLTB 2005 - Mês da Diversidade Humana/2005, visando "a Realização da Parada da Diversidade e outras atividades culturais e de conscientização para o respeito à diversidade humana e cultural, a partir da cultura e da linguagem GLBT, nas cidades de Curitiba, Maringá, Ponta Grossa, Cascavel, Foz do Iguaçu e Londrina, com vistas à visibilidade massiva de conscientização cidadã, manifestação cultural e afirmação do direito à expressão de orientação sexual e da cultura de paz". 
4. Conforme disposto na cláusula quarta do termo de convênio (peça 5, p. 68-84) foram previstos R$ 31.250,00 para a execução do objeto, dos quais R$ 25.000,00 seriam repassados pelo concedente e R$ 6.250,00 corresponderiam à contrapartida. 
5. Os recursos federais foram repassados em única parcela, mediante a ordem bancária 2005OB902040, no valor de R$ 25.000,00, emitida em 16/6/2005 (peça 5, p. 90) . Os recursos foram creditados na conta específica em 16/6/2005 (peça 5, p. 216) . 
6. O ajuste vigeu no período de 10/6/2005 a 31/7/2005, e previa a apresentação da prestação de contas até 29/9/2005, conforme cláusulas oitava e décima primeira do termo do ajuste. 
7. Cumprido esse prazo e apresentadas as contas pelo Grupo Dignidade, o MinC as analisou e, consoante o Parecer n. 187/2006/CPCON/CGCON/DGI, de 5/12/2006, tais contas foram aprovadas (peça 5, p. 106-108) . 
8. Eis que surge, então, o Ofício 243/2010-TCU/SECEX-PR, de 25/3/2010 (peça 5, p. 120-194) , por meio do qual esta Unidade Técnica levou ao conhecimento daquele MinC a prolação do Acórdão 1040/2010-TCU-Segunda Câmara, exarado nos autos do processo de Representação Processo 004.831/2007-6, em sede dos quais foram discutidas as irregularidades trazidas a esta Corte pela Controladoria-Geral da União no Estado do Paraná mediante seu Relatório de Demandas Especiais n. 00217.000002/2007-48, a saber: simulação de cotações de preços para aquisição de banners, com documentos com assinaturas não reconhecidas, propostas comerciais ilegítimas, participação de empresas inexistentes, comprovante fiscal não fidedigno (peça 5, p. 176-186) . 
9. De posse dessas informações, o MinC notificou o Grupo Dignidade do estorno da condição de aprovação de suas contas e, ao mesmo tempo, oportunizou a apresentação de elementos suficientes à descaracterização das irregularidades anunciadas pelo mencionado relatório da CGU (peça 5, p. 198) . 
10. Atendida a notificação e de posse de novos documentos encaminhados pelo Grupo Dignidade, o MinC, mediante a Informação n. 278/2010-CPCON/CGAD/DGI, de 26/8/2010, reanalisou a prestação de contas em conjunto e em confronto com as irregularidades encaminhadas mediante o referido relatório de Demandas Especiais da CGU, concluindo pela necessidade de nova diligência para esclarecimento das irregularidades apontadas ou a devolução do valor atualizado em R$ 22.949,76 (peça 5, 212-218) , valor pelo qual foi novamente notificado o Grupo Dignidade (peça 5, p. 220-222) . 
11. Mediante o Parecer Financeiro n. 092/2011-CPCON/CGEX/DGI, de 2/8/2011 (peça 5, p. 224-227) , nova análise mais detida foi feita sobre os novos documentos apresentados pelo Grupo Dignidade, indicando, ainda, outras falhas que não haviam sido anteriormente detectadas, quais sejam: pagamentos não previstos no plano de trabalho; despesas realizadas após a vigência do convênio; não integralização da contrapartida e documentos comprobatórios da parte disponibilizada da contrapartida sem identificação do projeto, sendo que uma das notas fiscais apresentava o número de outro convênio, alterando-se o valor imputado como débito na informação anterior para R$ 21.768,117 (valor nominal) da seguinte forma: 
	Despesas não acatadas 
	Valor Original 

	Confeccção de banners 
	R$ 4.071,00 

	Sistema de iluminação e locação de palco 
	R$ 6.400,00 

	Pagamentos efetuados a membro da Instituição 
	R$ 800,00 

	Despesas a título de Coordenação 
	R$ 1.200,00 

	Tarifas bancárias 
	R$ 15,00 

	Despesas realizadas após a vigência do convênio 
	R$ 3.032,17 

	Contrapartida não integralizada 
	R$ 6.250,00 

	Total 
	R$ 21.768,17 

12. Nova notificação foi enviada ao Grupo Dignidade (peça 5, p. 230-231) . Tendo o Grupo Dignidade comparecido aos autos apenas para solicitar prorrogação de prazo (peça 5, p. 232) , o MinC decidiu pela instauração de tomada de contas especial pelo valor integral transferido ao convenente, ou seja, R$ 25.000,00 (peça 5, p. 234-235) . 
13. Refeita a comunicação dirigida, agora, à pessoa física do ex-presidente Antonio Luiz Martins dos Reis (peça 5, p. 244-245) e ao então presidente do Grupo Dignidade (peça 5, p. 248- 249) . 
14. Mediante o parecer da peça 5, p. 283, o valor glosado retorna para R$ 21.768,17 e são refeitas as notificações aos envolvidos (peça 5, p. 303-310) , os quais compareceram aos autos mediante a peça 5, p. 315-333 com seus argumentos. 
15. O Despacho n. 330/2013-CPCON/CGEXE/SPOA, de 30/9/2013, refuta os argumentos apresentados e é, enfim, taxativo na glosa do valor total do convênio pelas razões lá expostas, passando o débito a ser constituído dos seguintes itens (peça 5, p. 345-351) : 
	Despesas não acatadas 
	Valor Original 

	Pagamentos efetuados a membro da Instituição 
	R$ 800,00 

	Despesas a título de Coordenação 
	R$ 1.200,00 

	Pagamentos efetuados a membro da Instituição 
	R$ 1.600,00 

	Fraude em processo licitatório 
	R$ 3.000,00 

	Fraude em nota fiscal 
	R$ 2.400,00 

	Fraude em processo licitatório 
	R$ 4.000,00 

	Fraude em processo licitatório 
	R$ 12.000,00 

	Total 
	R$ 25.000,00 

16. Novas notificações foram encaminhadas ao Grupo Dignidade e ao ex-gestor (peça 5, p. 367-379) . Em resposta, o Grupo Dignidade apenas comparece aos autos para solicitar que as contas referentes aos Convênios 234/2005 e 113/2006 sejam logo enviadas ao TCU, uma vez já transcorrido longo lapso temporal sem solução definitiva da matéria (peça 6, p. 16-18) . 
17. Mediante o Despacho n. 77/2015-CPCON/CGEXE/SPOA/SE/MinC, de 31/3/2015, o MinC opina pelo apensamento das contas do Convênio 234/2005 às contas do 113/2006, tendo em vista a baixa materialidade daquele (peça 6, p. 116-117) . Ocorre que as contas do 113/2006 já tinham sido enviadas; contudo, mediante o contato da peça 6, p. 120-121, feito com esta Secex/PR, alcançou-se encaminhamento para a questão. 
18. Assim, esgotadas as medidas administrativas internas sem obtenção do ressarcimento aos cofres da União da quantia glosada, o MinC elaborou o Relatório de Tomada de Contas Especial Complementar (peça 6, p. 128-131) , com indicação circunstanciada das providências adotadas pela autoridade administrativa, bem como realizou a inscrição do nome dos responsáveis na conta "Diversos Responsáveis", pelo valor do débito atualizado monetariamente mais os juros de mora em 14/4/2015 (R$ 76.288,33) , conforme Nota de Lançamento n. 2015NL000028, de 14/4/2015, (peça 6, p. 138) . 
Valor atualizado monetariamente em 14/4/2015 = R$ 33.530,00 
Juros de mora = R$ 42.758,33 
19. O Relatório de Auditoria do Controle Interno da peça 6, p. 160-163 contém a devida manifestação acerca dos quesitos mencionados no art. 4º, inciso V e § 1º, da IN/TCU 56/2007, e com o que dispõe a Instrução Normativa TCU 71, de 28/11/2012, tendo concluído aquela instância de Controle pela irregularidade das presentes contas, conforme Certificado de Auditoria (peça 6, p. 164) e Parecer do Dirigente do Órgão de Controle Interno (peça 6, p. 165) . 
20. Em Pronunciamento Ministerial da peça 6, p. 173, o Ministro de Estado da Cultura, na forma do art. 52 da Lei 8.443/92, atesta haver tomado conhecimento das conclusões do Controle Interno acerca das presentes contas. 
CONVÊNIO 113/2006 (SIAFI 570063) 
21. O presente Convênio teve por objeto "a mútua cooperação e colaboração recíproca dos partícipes, na implementação do Projeto Centro de Documentação Prof. Dr. Luiz Mott, no Programa 42902.13.392.1355.6653.00001 Fomento a Grupos e Redes da Diversidade Cultural Brasileira". 
22. Conforme disposto na cláusula quarta do termo de convênio (peça 1, p. 78-92) foram previstos R$ 99.994,00 para a execução do objeto; o valor total do convênio seria repassado pelo concedente, sem nenhum valor de contrapartida. 
23. Os recursos federais foram repassados em única parcela, mediante a ordem bancária 20060B904567, no valor de R$ 99.994,00, emitida em 8/12/2006 (peça 1, p. 96) . 
24. O ajuste vigeu no período de 29/9/2006 a 28/12/2007, e previa a apresentação da prestação de contas até 26/2/2008, conforme cláusulas oitava e décima primeira do termo do ajuste e primeiro termo aditivo (peça 1, p. 114-116) . 
25. Cumprido esse prazo e apresentadas as contas pelo Grupo Dignidade, o MinC as analisou e, consoante o Parecer n. 43/2008/CPCON/CGCON/DGI, de 4/6/2008, tais contas foram aprovadas fazendo-se constar a devolução de recursos no valor de R$ 12.156,12 (peça 1, p. 120- 128) . 
26. Eis que surge, então, o Ofício 243/2010-TCU/SECEX-PR, de 25/3/2010 (peça 1, p. 130-154) , por meio do qual esta Unidade Técnica levou ao conhecimento daquele MinC a prolação do Acórdão 1040/2010-TCU-Segunda Câmara, exarado nos autos do processo de Representação Processo 004.831/2007-6, em sede dos quais foram discutidas as irregularidades trazidas a esta Corte pela Controladoria-Geral da União no Estado do Paraná mediante seu Relatório de Demandas Especiais n. 00217.000002/2007-48, a saber: simulação de cotação de preço para aquisição de passagens aéreas; realização de pagamento antecipado para o serviço de reforma da sede; emissão de documento fiscal, por empresa contratada, sem amparo legal, bem como não localização da referida empresa (peça 1, p. 156-204) . 
27. De posse dessas informações, o MinC notificou o Grupo Dignidade do estorno da condição de aprovação de suas contas e, ao mesmo tempo, oportunizou a apresentação de elementos suficientes à descaracterização das irregularidades anunciadas pelo mencionado relatório da CGU (peça 1, p. 206-212) . 
28. Atendida a notificação e de posse de novos documentos encaminhados pelo Grupo Dignidade, o MinC, mediante o Parecer Financeiro n. 95/2011-CPCON/CGEX/DGI, de 2/8/2011, reanalisou a prestação de contas em conjunto e em confronto com as irregularidades encaminhadas mediante o referido relatório de Demandas Especiais da CGU, chegando-se, alfim, à glosa, além das irregularidades detectadas pela CGU, também de despesas realizadas com tarifas bancárias, pagamentos a membros da Convenente, pagamento de nota fiscal inidônea e sem identificação do número do convênio, concluindo-se por um débito no valor nominal de R$ 53.976,29 (peça 1, p. 220-228) , valor pelo qual foi novamente notificado o Grupo Dignidade (peça 1, p. 230-234) , quedando-se, este, inerte. 
29. Tendo o Grupo Dignidade permanecido silente, o MinC decidiu pela instauração de tomada de contas especial pelo valor integral transferido ao convenente, ou seja, R$ 99.994,00 (peça 1, p. 236-237) . 
30. Mediante o Parecer Financeiro n. 129/2013-CPCON/CGEXE/SPOA, de 17/10/2013 (peça 1, p. 260-267) , nova análise mais detida foi feita sobre os mesmos documentos, alterando-se o valor imputado como débito no parecer anterior para R$ 57.191,13 da seguinte forma: 
	Despesas não acatadas 
	Valor Original 

	Nota fiscal irregular 
	R$ 7.900,00 

	Simulação de cotação para aquisição de passagens aéreas 
	R$ 2.881,34 

	Simulação de cotação de preços 
	R$ 10.650,00 

	Pagamento a membros da Convenente 
	R$ 15.000,00 

	Contratação de coordenador sem critério objetivo (ex-membro) 
	R$ 18.380,00 

	Pagamento de nota fiscal vencida e não prorrogada 
	R$ 2.000,00 

	Pagamento de recibo com outro número de convênio 
	R$ 40,00 

	Tarifas bancárias 
	R$ 339,79 

	Total 
	R$ 57.191,13 

31. Nova notificação foi enviada ao Grupo Dignidade (peça 1, p. 322-323) e ao ex-presidente Antonio Luiz Martins dos Reis (peça 1, p. 372-373) . 
32. Apresentada a defesa, nova análise foi feita, refutando-se os argumentos do Grupo Dignidade e mantendo inalterado o débito imputado (peça 2, p. 36-41) e expedidas as comunicações devidas (peça 2, p. 76-78, 112-114, 210-212, 258, 262-263) ao Grupo Dignidade, ao ex-presidente Antonio Luiz Martins dos Reis e à ex-presidente Simone Valencio Kochanowski (Edital) . 
33. Esgotadas as medidas administrativas internas sem obtenção do ressarcimento aos cofres da União da quantia glosada, o MinC elaborou o Relatório de Tomada de Contas Especial (peça 2, p. 266-269) , com indicação circunstanciada das providências adotadas pela autoridade administrativa, bem como realizou a inscrição do nome dos responsáveis na conta "Diversos Responsáveis", pelo valor do débito atua lizado monetariamente mais os juros de mora em 23/9/2014 (R$ 136.726,12) , conforme Nota de Lançamento n. 2014NL000070, de 23/9/2014, (peça 2, p. 304) . 
Valor atualizado monetariamente em 23/9/2014 = R$ 72.024,60 
Juros de mora = R$ 64.701,52 
34. O Relatório de Auditoria do Controle Interno da peça 2, p. 314-316 contém a devida manifestação acerca dos quesitos mencionados no art. 4º, inciso V e § 1º, da IN/TCU 56/2007, e com o que dispõe a Instrução Normativa TCU 71, de 28/11/2012, tendo concluído aquela instância de Controle pela irregularidade das presentes contas, conforme Certificado de Auditoria (peça 2, p. 318) e Parecer do Dirigente do Órgão de Controle Interno (peça 2, p. 319) . 
35. Em Pronunciamento Ministerial da peça 2, p. 328, o Ministro de Estado da Educação, na forma do art. 52 da Lei 8.443/92, atesta haver tomado conhecimento das conclusões do Controle Interno acerca das presentes contas. 
EXAME TÉCNICO
36. Conforme já se percebe, o ponto fundante dessa tomada de contas especial são os achados identificados pela CGU no Paraná, consubstanciado no Relatório de Demandas Especiais 00217.000002/2007-48 (peça 1, p. 156-204) , onde foram apontadas simulações de processo licitatório, uma vez constatadas propostas comerciais ilegítimas, documentos com assinaturas não reconhecidas (em contato com as empresas, obteve-se declarações de que elas não apresentaram propostas comerciais para a Entidade) , participação de empresas não localizadas, além de pagamento antecipado das despesas e apresentação de documentação fiscal inidônea. Em suma, feriu de morte princípios constitucionais norteadores da gestão do dinheiro público, e, por conseguinte, a licitude dos processos de aquisições restaram comprometidos, não se podendo incorporá- los como aptos à comprovação da boa e regular prestação de contas (peça 1, p. 180-196) . 
37. Não há, nos autos, questionamento a respeito da não realização do objeto ou qualquer dimensionamento a respeito do preço praticado; inexiste, portanto, solidariedade dos envolvidos supostamente contratados. Os indícios de fraude à licitação que conduziram à CGU e, posteriormente, o próprio MinC a opinarem pela irregularidade dessas contas são, à luz do que demonstram os autos, atos engendrados dentro do recinto do próprio convenente, posto que, segundo o retromencionado Relatório de Demandas Especiais, algumas empresas que supostamente participaram do processo licitatório sequer sabiam que tinham participado ou, pior, algumas nem foram localizadas. Com isso, não há o que se perseguir no sentido de declaração de inidoneidade de empresas. 
38. O que se tem a perseguir é o débito proposto pelo órgão concedente. De pronto vale dizer que, mediante Incidente de Uniformização de Jurisprudência, Acórdão 2763/2011-TCU-Plenário, Sessão de 19/10/2011, este TCU firmou entendimento de que, na hipótese em que a pessoa jurídica de direito privado e seus administradores derem causa a dano ao erário, na execução de avença celebrada com o poder público federal com vistas à realização de uma finalidade pública, incide sobre ambos a responsabilidade solidária pelo dano. 
39. Nessa esteira, restou evidenciado nos trabalhos desenvolvidos no âmbito do Ministério da Cultura, na condição de órgão concedente dos recursos federais das presentes contas, a ocorrência de dano ao erário, bem como a responsabilidade do Grupo Dignidade, em solidariedade com o seu então presidente Antonio Luiz Martins dos Reis - para o caso do Convênio 234/2005 -, tendo em vista que foi por ele celebrado e o termo vigeu no período de 10/6/2005 a 31/7/2005 (peça 5, p. 68-84) , em plena gestão do referido responsável que durou até 3/12/2006; no dia seguinte assumiu a presidência a Sra. Simone Valencio Kochanowski, conforme ata de posse da peça 2, p. 162-170. 
40. Essa sucessora é, então, a responsável pela execução das despesas suportadas pelo Convênio 113/2006, considerando que a data de transferência dos recursos é de 8/12/2006 (conforme OB da peça 1, p. 96) , não obstante ter sido esse pacto celebrado pelo presidente antecessor Antonio Luiz Martins dos Reis (peça 1, p. 78-92) . 
41. No que diz respeito às contas referentes ao Convênio 234/2005, foram elas integralmente reprovadas, devendo os responsáveis devolver o valor total repassado a partir da data de transferência dos recursos (R$ 25.000,00, a partir de 16/6/2005) . 
41.1. Para isso, bastante esclarecedora é a leitura do Despacho n. 330/2013- CPCON/CGEXE/SPOA, de 30/9/2013, por meio do qual cada item da despesa executada com os recursos do Convênio 234/2005 foi espancado pelo MinC conforme os argumentos a seguir apresentados (peça 5, p. 345-351) : 
 (...) 
41.2. Assim sendo, o Relatório de Demandas Especiais 00217.000002/2007-48  (peça 1, p. 156-204) combinado com o despacho acima mencionado, servem como fundamentação para a citação desses envolvidos. No Relatório de Demandas Especiais 00217.000002/2007-48, o item que se refere especificamente ao convênio em questão encontra-se na peça 1, p. 186, com numeração original "2.1.3" seguindo-se até o final do item "2.1.3.1.4." (peça 1, p. 196) . 
42. As contas do Convênio 113/2006, por sua vez, foram parcialmente aprovadas. Dos recursos repassados (R$ 99.994,00) , apenas o equivalente a R$ 57.191,13 foi reprovado na sua aplicação. Tendo em vista que há registro de devolução de recursos de aplicação financeira pelo convenente, a data original de cada parcela do débito deve ser aquela em que o dinheiro saiu da conta específica, conforme adotado pelo concedente e tomador dessas contas. 
42.1. Os fundamentos para a glosa desses recursos são também as irregularidades descritas no Relatório de Demandas Especiais 00217.000002/2007-48, peça 1, p. 180, com numeração original "2.1.2" seguindo-se até o item "2.1.2.1.5." (peça 1, p. 186) combinando com o Parecer Financeiro elaborado pelo MinC sob n. 129/2013-CPCON/CGEXE/SPOA, de 17/10/2013, a saber: (peça 1, p. 260-267) . 
 (...) 
A análise então realizada concluiu pela citação do Grupo Dignidade - Pela Cidadania de Gays, Lésbicas e Transgêneros solidariamente com Antonio Luiz Martins dos Reis, presidente do Grupo Dignidade até 3/12/2006 em decorrência da reprovação total das contas relativas aos recursos federais transferidos no âmbito do Convênio 234/2005, e pela citação do Grupo Dignidade - Pela Cidadania de Gays, Lésbicas e Transgêneros solidariamente com Simone Valencio Kochanowski, presidente do Grupo Dignidade a partir de 4/12/2006, em decorrência da reprovação parcial, pelo Ministério da Cultura, das contas relativas aos recursos federais transferidos no âmbito do Convênio 113/2006.
III. ALEGAÇÕES DE DEFESA
Devidamente citados, o Grupo Dignidade - Pela cidadania de Gays, Lésbicas e Transgêneros, Antônio Luiz Martins dos Reis, e Simone Valencio Kochanowski, apresentaram alegações de defesa, conforme detalhado no Acompanhamento de Comunicações Processuais (peça 28) . 
As defesas foram apresentadas em duas peças. A primeira (peça 24) , em nome do Grupo Dignidade e de Simone Valencio Kochanowski, refere-se ao Convênio 113/2006. A segunda (peça 27) , em nome do Grupo Dignidade, juntamente com Antônio Luiz Martins dos Reis, refere-se ao Convênio 234/2005.
III.1 Convênio 113/2006
Em relação ao Convênio 113/2006, firmado em 29/9/2006, que tinha por objeto a implementação do Projeto Centro de Documentação Prof. Dr. Luiz Mott, a defesa alega que o projeto foi "100% realizado, mas houve economia de 12,15 % do previsto, com restituição disto aos cofres públicos.", a defesa foi apresentada conjuntamente pelo Grupo Dignidade e por Simone Valencio Kochanowski (peça 24) , através do advogado constituído.
A defesa chama a atenção para o fato de que as contas chegaram a ser aprovadas pelo órgão concedente. Menciona que o Grupo Dignidade foi devidamente comunicado da aprovação através do Ofício 444/CPCON/CGCON/DGI (peça 24, p. 91) , o qual parcialmente transcreve:
1 -Informo que a prestação de contas dos recursos liberados por meio do convênio em epígrafe foi aprovada não eximindo os responsáveis pela aplicação dos recursos ora aprovados a qualquer tempo em caso de denúncia ou de irregularidades que venha a conhecimento deste Ministério, da apuração de responsabilidade.
3 - Cumpre lembrar que a Convenente deverá guardar os documentos originais~ pelo prazo de 05 (cinco) anos, conforme o estabelecido na Cláusula Oitava, § 2º - do Termo de Convênio, combinado com o artigo 30, § 1º e 2º, da Instrução Normativa IN/5TN/MF/ n. 01, de 15/01/1997 e suas alterações.
Ressalta ainda que posteriormente "através do Despacho 241/2010-SID/GAB/MINC, foi igualmente expedido o Termo de Objetivos Atingidos, convalidando parecer de especialista credenciado datado de 30/08/2010."  Cabe observar que o despacho mencionado pela defesa foi não localizado nos autos. Porém, o Parecer Financeiro n. 129/2013-CPCON/CGEXE/SPOA, de 17/10/2013 (peça 1, p. 260/267) , que conclui pela aprovação parcial da prestação de contas (com não aprovação do valor nominal de R$ 57.191,13) , confirma que o mencionado despacho valida o parecer técnico datado de 30/10/2010, o qual teria concluído pelo cumprimento integral do objeto. Porém, ressalta que não houve fiscalização "in loco". O próprio parecer (peça 1, p. 214/218) , faz a seguinte ressalva: "Ressalte-se que a análise foi realizada exclusivamente com base nas informações fornecidas pelo Convenente (...) ".
Com isso, teria se criado, desde junho de 2008, "uma situação de estabilidade quando à aprovação das contas financeiras de referido convênio, não mais se podendo em falar em revisão de dito entendimento, proveniente da mesma autoridade fiscalizadora."
Ao rever as contas e desaprová-las, quando já haviam sido aprovadas, a Administração estaria desrespeitando o princípio da segurança jurídica. Principalmente porque já havia decorrido mais de cinco anos desde a aprovação. O "direito de revisão de contas pelo Minc" estaria precluso.
Quanto às irregularidades apontadas, rebate-as. Afirma a defesa que o MinC glosa, através do Parecer Financeiro 129/2013 CPCON/CGEXE/SPOA (peça 1, p. 260-267) , a importância de R$ 57.191,13, que corresponderia a 57,19% dos valores totais do convênio, "ainda que se mantenha o reconhecimento de que foram atingidos os objetivos destes." Isto seria absolutamente desarrazoado. Não se poderia reconhecer o atingimento integral dos objetivos e, ao mesmo tempo, exigir devolução de mais da metade dos valores transferidos.
Contesta cada item de despesa não acatada, enumerados no quadro que consta no subitem 3.13.1 do mencionado Parecer Financeiro n. 129/2013-CPCON/CGEXE/SPOA (peça 1, p. 260-267) , cuja soma corresponde a R$ 57.191,13 (valor nominal) , assim especificada:
	Despesas não acatadas
	Valor Original

	Nota fiscal irregular 
	R$ 7.900,00

	Simulação de cotação para aquisição de passagens aéreas 
	R$ 2.881,34

	Simulação de cotação de preços 
	R$ 10.650,00

	Pagamento a membros da Convenente 
	R$ 15.000,00

	Contratação de coordenador sem critério objetivo (ex-membro) 
	R$ 18.380,00

	Pagamento de nota fiscal vencida e não prorrogada 
	R$ 2.000,00

	Pagamento de recibo com outro número de convênio 
	R$ 40,00

	Tarifas bancárias 
	R$ 339,79

	Total 
	R$ 57.191,13

Analisa-se a seguir, em face das alegações de defesa trazidas, cada um destes itens.
III.1.1 Nota fiscal irregular (R$ 7.900,00) 
Caracterização da ocorrência
A descrição da ocorrência está contida no Parecer Financeiro n. 129/2013-CPCON/CGEXE/SPOA (peça 1, p. 260-267) , conforme se transcreve:
3.10.1 Nota fiscal n° 001, da empresa PEPPES Prestadora de Serviços Construção Ltda., no valor de R$ 7.900,00, fl. 504, emitida em 16/07/2007, porém com a autorização para impressão concedida pela AIDF n° 286450 apenas em 23/10/2007, e cheque compensado também na data de 16/07/2007. É imperioso mencionar que se trata da mesma empresa que apresentou outros indícios de irregularidade quando da fiscalização da CGU, como pagamento antecipado de despesa, empresa não localizada e documento fiscal sem amparo legal, sobre esses fatos, a Convenente afirmou no documento citado no item 3.7 o que se segue: 
 (...) 
3.10.1.2 Resta informar que os argumentos apresentados pela Convenente, afora o fato de não fazerem menção a todos os aspectos constatados na auditoria, não são passíveis de aceitação, pois, são apenas declarações desprovidas de qualquer documento hábil que comprove o afirmado. Esse é o entendimento já pacificado do Tribunal de Contas da União - TCU exarado no Acórdão 108/2002-TCU-Plenário que cita resposta à consulta formulada por Ministro àquela Corte de Contas, in verbis : 
 (...) 
3.10.1.3 Assim, esta coordenação decidiu pela rejeição do argumento de execução dos serviços de acordo com o plano de trabalho para elidir as irregularidades, uma vez que não basta só a comprovação do objeto, mas esta deve ser feita por meio de documentos idôneos que demonstrarem o devido nexo de causalidade entre a despesa e os recursos repassados. A atuação com rigidez quanto a esses aspectos foi recomendada no Acórdão 1856/2007-TCU-Segunda Câmara: 
 (...) 
Alegações de defesa
Em relação nota fiscal irregular, no valor de R$ 7.900,00 (subitem 3.10.1 do mencionado parecer financeiro - trecho transcrito no parágrafo anterior) , afirma: "Há reconhecimento expresso da prestação do serviço, mas considerado inidôneo o documento de demonstração da despesa por vício de forma." E que a controvérsia cingir-se-ia "à data do efetivo pagamento e falhas formais no documento fiscal de emissão, que não competiam propriamente ao Grupo Dignidade, mas sim ao prestador de serviços."
Afirma ainda que a importância de R$ 7.900,00 foi paga à Empresa Peppes - Prestadora de Serviços Construção Ltda., a qual teria apresentado a melhor proposta de preço, em um "processo seletivo informal", que tal pagamento foi efetuado assim que foi concluído o correspondente serviço. Contudo, ao receber o pagamento, o prestador teria informado que "ainda estava com a 'papelada' de obtenção de sua nota fiscal retida na Prefeitura Municipal de Curitiba, (...) pelo que entregaria a NF tão logo recebesse autorização de emissão." Posteriormente, quando o prestador teve autorização de emissão de nota fiscal, "este sacou-a de pronto em favor do Grupo Dignidade (e tanto isto é verdade que a NF em questão tem o n. 001) , apondo a data do efetivo recebimento." Por fim, ressalta: "inexiste prejuízo ou dano, sendo irressarcível o valor corresponde [sic]."
Análise
A defesa apresentada em relação a este item - nota fiscal irregular no valor de R$ 7.900,00, não trouxe elementos suficientemente robustos para suplantar as considerações lançadas na análise contida no mencionado Parecer Financeiro n. 129/2013-CPCON/CGEXE/SPOA, pelo que o débito não pode ser afastado. 
Em relação a este item de despesa não aceita, consta no multicitado parecer financeiro do MinC, a informação de que foi rejeitada manifestação da convenente a respeito. O motivo da rejeição deve-se ao fato de que os argumentos então apresentados, "afora o fato de não fazerem menção a todos os aspectos constatados na auditoria, não são passíveis de aceitação, pois, são apenas declarações desprovidas de qualquer documento hábil que comprove o afirmado". E também por considerar, com base no Acórdão 1856/2007-TCU-Segunda Câmara, da relatoria do Ministro Raimundo Carreiro, que "não basta só a comprovação do objeto, mas esta deve ser feita por meio de documentos idôneos". Conforme consignado pelo Relator, no Voto condutor de mencionado Acórdão, "comprovantes de despesa inidôneos não podem ser admitidos como prova do gasto público".
Importa observar que há um sério agravante relacionado a este item de despesa. A conclusão da CGU a respeito, exarada no Relatório de Demandas Especiais 00217.000002/2007-48 - subitem 2.1.2.1.5 (peça 1, p. 156-204) , foi a seguinte:
Considerando a existência de propostas comerciais ilegítimas, documentos com assinaturas não reconhecidas (em contato com as empresa, obtivemos declarações de que não apresentaram propostas comerciais para a Entidade) , participação de empresas não localizadas, pagamento antecipado das despesas e apresentação de documento fiscal sem respaldo legal, a licitude dos processos de aquisições restaram comprometidas, bem como não foram atendidos os princípios constitucionais de legalidade, moralidade, impessoalidade e eficiência. (grifos acrescidos) .
III.1.2 Simulação de cotação para aquisição de passagens aéreas (R$ 2.881,34) 
Caracterização da ocorrência
Conforme consta no Parecer Financeiro n. 129/2013-CPCON/CGEXE/SPOA - subitem 3.10.2 (peça 1, p. 260-267) , a entidade favoreceu a empresa Alfa Travel, na aquisição de passagens aéreas, em duas contratações, e com isso causou prejuízo ao Erário no valor nominal de R$ 2.881,34.
De acordo com o Relatório de Demandas Especiais da CGU (peça 1, p. 156-204) , foram efetuadas cotações de preços junto a três empresas - Brementur, Esferatur e Alfa Travel. Consta no mencionado relatório - item 2.1.2.1.1:
O número telefônico para o encaminhamento do fax (3225-1602) é o mesmo tanto para a Esferatur quanto para a Alfa Travel. Testamos o número e para o mesmo consta a mensagem de número inexistente. No documento de solicitação de cotação de preço enviado para a Brementur consta o nome da empresa, mas a emissão da proposta foi negada pelo responsável da Empresa. Foi apresentado o comprovante da viagem. (negritos acrescidos) .
 Alegações de defesa
A defesa contesta com veemência esta imputação, a qual qualifica como "delirante". Afirma que "O único argumento a sustentar tal tese é de que a mesma fornecedora fora vencedora também em outros-certames realizados pelo Grupo Dignidade." 
Alega que tal aquisição foi efetuada com 32,5% de desconto sobre o preço máximo (nisso compara o valor estimado no Plano de Trabalho com o de uma das passagens adquiridas) .
Em uma das cotações de preço de passagens que teria efetuado, para o trecho Curitiba-Salvador-Curitiba, o Grupo Dignidade teria recebido as seguintes ofertas: Alfa Travel - R$ 1.283,24; Brementur - R$ 1.384,24 e Esferatur - R$ 1.338,24. Ou seja, foi contratada a empresa que apresentou o melhor preço.
Em outra cotação, embora os preços fossem muito parecidos, os da Alfa Travel seriam melhores.
Ressalta que as passagens foram de fato fornecidas e usadas. Com isso, afirma: "Acaso algum valor fosse devido a restituição seria apenas eventual sobrepreço, o que não fora alegado."
Análise 
As suspeitas mais graves relacionadas à aquisição destas passagens não foram rebatidas pela defesa. Essas suspeitas, constam no relatório da CGU. Segundo mencionado relatório, o número para encaminhamento de fax de duas das empresas que teriam sido cotadas (Esferatur e Alfa Travel) era o mesmo, além disso, a terceira empresa que teria sido cotada, a Brematur, negou ter emitido proposta (conforme trecho transcrito no parágrafo 22) . Diante disso, que credibilidade poderá ter qualquer outro documento relacionado a este fato, porventura constante no processo de prestação de contas (como a "prova" de que as passagens tenham sido utilizadas, por exemplo) ?
Desse modo, considera que as alegações trazidas são insuficientes para afastar o débito, pois deixaram de esclarecer os pontos de maior relevância relacionados à aquisição das passagens.   
III.1.3 Simulação de cotação de preços (R$ 10.650,00) 
Caracterização da ocorrência
De acordo com os subitens 3.10.2.1 a 3.10.2.7 do Parecer Financeiro n. 129/2013-CPCON/CGEXE/SPOA (peça 1, p. 260-267) , situação similar à que foi constatada em relação a gastos com passagens aéreas, foi verificada nos seguintes gastos:
	Empresa contratada
	Objeto do  contrato
	Valor (R$) 

	JT Comunicação Visual Ltda
	confecção de Banners
	1.800,00

	Só Clipping e DVD Authoring
	Serviço: Clipping Eletrônico conversão VHS para DVD
	6.000,00

	Doctor Computer Informática Ltda.
	Serviço: Instalação de rede de computadores
	500,00

	Copiadora Gabardo Ltda. 
	Serviço: Fotocópias, encadernações e digitalizações
	2.350,00

			10.650,00

Em relação à confecção de banners, informa o mencionado parecer, que tanto a data de emissão da nota fiscal, quanto a quantidade de banners estão rasuradas. Informa também que a data de envio dos fax de solicitação de cotação foi, para todas as empresas, dia 17/12/2007, porém, a data de resposta, em todas as cotações, é do dia 12/12/2007.
Quanto aos demais componentes desse grupo de gastos, verifica-se que nos apontamentos contidos no multicitado parecer financeiro da Coordenação de Prestação de Contas do MinC consta:
Apesar de a Convenente só ter encaminhado a solicitação de cotação em 20/07/2007, a empresa Arquivo Eletrônico Londrina Gravações Ltda. enviou a proposta de prestação do serviço em 19/07/2007. As empresas TV Clipping Maringá, e Só Clipping e DVD authoring responderam à solicitação no mesmo dia, qual seja, 25/07/2007 e todas as cotações encaminhadas não contém as assinaturas do responsável pelas propostas. A nota fiscal correspondente não está identificada com o título ou número do convênio.
 (...) 
Nenhuma das propostas está identificada ou assinada por seu emissor. As solicitações de cotação de preços foram encaminhadas às empresas W.H Lin Info. e Sys Log em 27/09/2007 e ambas encaminharam resposta no mesmo dia. Cabe registrar que não consta o registro do CNPJ em nenhuma das propostas. A nota fiscal decorrente deste serviço não está identificada com o título ou número do convênio. [isto em relação aos gastos com serviço de "Clipping Eletrônico conversão VHS para DVD"]. 
 (...) 
Apesar das propostas estarem assinadas, apenas a da Gold Print Cópias permite a identificação do emissor. Todas as empresas responderam à solicitação de emissão de cotação no mesmo dia, 07/11/2007, e todas apresentam, no corpo das propostas, a mesma formatação. No documento encaminhado pela empresa Copiare Duplicadora não consta seu CNPJ. [isto em relação aos gastos com serviços de fotocópias, encadernações e digitalizações]
Além dos pontos transcritos no parágrafo anterior, a Coordenação de Prestação de Contas do MinC (Parecer Financeiro n. 129/2013-CPCON/CGEXE/SPOA) , ao sugerir a impugnação desse grupo de gastos, leva em consideração: "o grave teor das denúncias apontadas no Relatório de Demandas Especiais da CGU, especialmente, no que se refere ao trecho (...) que traz o seguinte: 'as principais denúncias aqui apresentadas falam justamente da compra de notas fiscais e recibos forjados'".
Como fundamento para a impugnação, a Coordenação de Prestação de Contas cita o Acórdão 32/1997-TCU-Segunda Câmara, da relatoria do Ministro Lincoln Magalhães da Rocha, e o Acórdão 936/2007-TCU-Plenário, relatoria do Ministro Benjamin Zymler. Do Relatório que fundamenta o Acórdão 32/1997-TCU-Segunda Câmara, destaca: "o Administrador Público como Ordenador de Despesa é responsável pela aprovação ou não dos documentos de despesa que lhe são apresentados para pagamento, competindo ao mesmo a recusa de documentos inidôneos." Do Acórdão 936/2007-TCU-Plenário, destaca a Determinação ao Ministério do Meio Ambiente: " (...) proceda com rigidez na análise da prestação de contas, quanto à não apresentação de documentos ou apresentação de documentos que demonstrem indícios de irregularidades". 
Alegações de defesa
A defesa alega que o "argumento usado para a glosa" relacionada à confecção de banners "não é minimamente razoável", reportando-se às " 'rasuras' na Nota Fiscal emitida", sendo que isto "não teve origem dentro do Grupo Dignidade. Foi falha de lançamento do fornecedor." Argumenta que o preço pago resultou em economia de 53% em relação ao que havia sido orçado. E que a suposta data de emissão dos ofícios de cotações de preços "está errada no parecer". Afirma que os ofícios de cotação de preços são de 11/12/2007 (peça 24, p. 139/143) , e não 17/12/2007 (como consta no parecer) .
Em relação aos demais componentes desse grupo de gastos (serviços de conversão de dados de VHS para DVD no valor de R$ 6.000.00; de instalação de redes de computador no valor de R$ 500,00; e de cópias no valor de R$ 2.350,00) , a defesa alega que não há cabimento algum no apontamento do MinC (Simulação de cotação de preços) , sobretudo porque na época em que as despesas em questão foram efetuadas ainda não estava em vigor o Decreto 6.170/2007, que seria a "única norma que trata do assunto". Que no convênio em questão "inexiste a especificação de que as compras (...) demandassem qualquer espécie de formalidade administrativa, muito menos exigência de cotação de preço." Como isto "não fora entabulado pelas partes (...) não era exigível não havendo razão para 'simular-se algo que era inexigível'." Nem mesmo a cotação prévia de preços poderia se exigir. 
Afirma que os serviços em questão foram efetivamente executados e que não há prova de que houve sobrepreço, sendo que "As cotações foram feitas dentro da singeleza e simplicidade que os valores demandavam." E que a CGU refuta provas documentais incontroversas "para apegar-se em filigranas burocráticas inservíveis ao caso em espécie." 
Sustenta que a posição adotada pelo MinC, em consonância com a da CGU, foi norteada pela ideia da ocorrência de fraude. 
Menciona um dos apontamentos do MinC no qual se teria chegado à conclusão de que houve fraude porque uma das empresas cotadas enviou a proposta de prestação de serviço em data anterior à solicitação da convenente (refere-se ao subitem 3.10.2.4 - "a" do Parecer Financeiro n. 129/2013-CPCON/CGEXE/SPOA - peça 1, p. 260-267) . Alega que não se poderia chegar a tal conclusão apenas pela data, pois seria mais provável que tivesse ocorrido uma falha humana, com a seguinte indagação:
Não será mais provável, e mesmo possível, que se trate de apenas um erro humano, fruto do tão conhecido corta e cola de computador. Sim, parece mais ponderável que o vendedor que atendeu a demanda copiou orçamento anterior (feito a terceiros) , esquecendo de atualizar a data
Procura desqualificar a fiscalização, afirmando: " (...) fica patente que as ilações da fiscalização não passam da bazófia, de aparência de fiscalização. Salta aos olhos a falta de razoabilidade e proporcionalidade tanto na suspeita de ilicitude, quanto na pretensão de ressarcimento." Em outro trecho afirma: "é difícil argumentar contra aquele que não quer ver (...) basta uma minúcia para esta ser considerada 'suspeita', e isto é inadmissível." Afirma ainda que cabe ao TCU, nesse caso, verificar o abuso de autoridade que teria sido praticado pelo agente fiscalizatório, "que abandonou por completo os princípios da moralidade, segurança e eficiência jurídica, desvirtuando seu comportamento para puro e simples ato ilegal e constrangedor."
Argumenta enfaticamente que deve prevalecer, sempre, o princípio da inocência, o qual estaria constitucionalmente abrigado no ordenamento jurídico, sendo que "Se há presunção legal permitida é da inocência, jamais da culpa".
Análise
Os argumentos da defesa são insuficientes para elidir as irregularidades apontadas. 
Em relação aos gastos com banners, a defesa não esclarece a questão das rasuras na nota fiscal. A par disso, reporta-se à data dos "Ofícios de cotação de preços" (11/12/2007) , mas o parecer financeiro da Coordenação de Prestação de Contas do MinC reporta-se à "data de envio dos fax de solicitação de cotação" (17/12/2007) , não à data dos ofícios.
Quanto aos demais itens desse grupo de gastos, em relação aos quais foram apontadas inconsistências como desencontros de datas, propostas com idêntica formatação, com falta de identificação dos responsáveis por formulá-las, sem assinaturas, sem identificação relativa ao CNPJ, e nota fiscal sem identificação do convênio, detectados nos procedimentos relacionados às cotações de preços, a defesa alega que não há prova de que houve sobrepreço (embora isso não tenha sido apontado) , e que a posição adotada pelo MinC e pela CGU, foi norteada pela ideia da ocorrência de fraude. Evoca também o fato de que são apontadas inconsistências em documentos de responsabilidade das empresas cotadas, não da convenente. Inconsistências estas que, ainda de acordo com a defesa, provavelmente teriam ocorrido por lapso, sem qualquer intenção de ganho indevido ou fraudulento. Situação esta para a qual evoca a presunção de inocência. Além de argumentar que tais procedimentos, de cotações de preços, nem seriam exigíveis na ocasião.
Não obstante toda a argumentação trazida pela defesa, as inconsistências apontadas afetam a credibilidade de todo o processo. A comprovação de gastos com serviços, cuja materialidade não se pode adequadamente aferir posteriormente, demanda esmero no exame documental. A par disso, não se pode desconsiderar o teor da denúncia à qual se reporta a CGU, de que, dentre outras irregularidades, ações deixaram de ser executadas ou foram executadas em quantidades e/ou qualidades inferiores; que ocorreram situações de comprovação da mesma despesa em mais de um convênio; e de compra de notas fiscais e recibos forjados. Não há como acolher, portanto, as alegações de defesa trazidas em relação à apontada simulação de cotação de preços (R$ 10.650,00) .
III.1.4 Pagamento a membros da Convenente (R$ 15.000,00) 
Caracterização da ocorrência
De acordo com o Parecer Financeiro n. 129/2013-CPCON/CGEXE/SPOA (peça 1, p. 260-267) , foram efetuados pagamentos a três membros da entidade convenente, conforme trechos que se transcreve:
 (...) 
3.9.3 Observou-se pagamentos efetuados em desacordo com a IN/STN/N° 01/1997, haja vista que na Ata da Assembléia Extraordinária do Grupo Dignidade de 11/01/2006, fls. 16/17, os prestadores de serviços elencados na tabela abaixo, constam como sendo membros da instituição.
	NOME 
	FUNÇÃO NA INSTITUIÇÃO 
	FUNÇÃO NO CONVÊNIO
	FOLHA
	REMUNERAÇÃO

	Velber Luiz de Oliveira
	Conselho de Ética
	Assistente de
Coordenação
	 (...) 
	R$ 10.800,00

	Arildo José Martins
	Tesoureiro
	Técnico de informática
	 (...) 
	R$ 900,00

	Enéas Germano Pereira
	Conselho Fiscal
	Criação de arte, folder do projeto
	 (...) 
	R$ 800,00

					RS 12.500,00

 (...) 
3.10.3 No exercício do princípio da autotutela administrativa, esta coordenação procedeu à revisão do montante despendido a título de pagamentos a membros da entidade, conforme a Ata da Assembleia Extraordinária do Grupo Dignidade de 11/01/2006, fls. 16/17. Quando da elaboração do Parecer Financeiro n° 95/2011-CPCON/CGEX/DGI, fls.1195 a 1197, esta coordenação não adicionou o percentual de 20% referente ao INSS patronal, previsto no plano de trabalho, e recolhido em nome dos prestadores de serviços. Desse feito, o somatório dos valores gastos com a remuneração e o recolhimento de impostos dos profissionais está elencado na tabela abaixo: 
	NOME 
	 FUNÇÃO NA INSTITUIÇÃO 
	 FUNÇÃO NO CONVÊNIO
	FOLHA
	REMUNERAÇÃO

	Velber Luiz de
Oliveira
	Conselho de Ética
	Assistente de
Coordenação
	 (...) 
	R$ 10.800,00

	Arildo José
Martins
	Tesoureiro
	Técnico de
informática
	 (...) 
	R$ 900,00

	Enéas Germano
Pereira
	Conselho Fiscal
	Criação de arte,
folder do projeto
	 (...) 
	R$ 800,00

					RS 12.500,00

3.10.3.1 Tal conduta é expressamente vedada pela Cláusula Sexta, Parágrafo Terceiro do Termo de convênio e reiteradamente inaceitável, segundo entendimento do Tribunal de Contas da União - TCU:
"AC-11161-41/11-2 Sessão: 22/11/11 Grupo: I Classe: II Relator: Ministro AUGUSTO SHERMAN CAVALCANTI - Tomada e Prestação de Contas - Iniciativa Própria
'Assim, a rigor, nenhum empregado da 'associação', mesmo os alocados no desenvolvimento de atividades do convênio, poderia ser remunerado com os recursos do pacto, sob pena de descumprimento das normas regulamentares que regem a celebração de convênios, e tal descumprimento resulta em desvio de finalidade na aplicação dos recursos públicos, uma vez que o plano de trabalho não mencionava, nem poderia mencionar, que haveria pagamentos a empregados da convenente.'
[...]"
18. [...] entendo correta e adequada a proposta de encaminhamento pela irregularidade destas contas, com a consequente condenação pelo ressarcimento ao erário dos recursos desviados e com a aplicação de multas aos responsáveis." (grifo nosso) 
Alegações de defesa
A defesa contesta a existência das mencionadas irregularidades (pagamento a membros da convenente) . 
Em primeiro lugar, sustenta que os valores despendidos compreenderiam gastos com INSS e IR, os quais importariam em R$ 5.380,00. Valores estes que não podem ser restituídos, ainda que tenha havido pagamento indevido (o que nega ter existido) , porque já teriam sido pagos à União. Restituir redundaria em bis in idem.
Alega que o plano de trabalho vinculado ao convênio deixa claro que seria indispensável, para a execução do projeto, a remuneração de um coordenador, um assistente de coordenação, um técnico em informática e dois estagiários (peça 1, p. 56) .
Argumenta que a lógica do convênio era que o Grupo Dignidade contava com pessoal especializado na execução do projeto cultural, sendo que "A especialidade de conhecimento das pessoas do Grupo Dignidade eram o diferencial a ensejar a própria formação do convênio", e que "este pessoal não poderia trabalhar de graça". Em outro ponto argumenta: "A cooperação que o Grupo Dignidade podia dar é disponibilizar seus técnicos e seria um completo absurdo que estes técnicos não fossem remunerados".
Afirma ainda que "Velber Luiz de Oliveira nunca teve qualquer atuação executiva em diretoria do Grupo Dignidade. O mesmo fora apenas Conselheiro Fiscal no período do início do convênio até 30/11/2006." E que não existiria nenhuma identidade entre o trabalho por ele prestado no escopo do convênio com a função de conselheiro fiscal.
Contesta o entendimento explicitado no multicitado Parecer Financeiro n. 129/2013, do MinC, de que o termo de convênio vedava expressamente, em sua cláusula sexta, parágrafo terceiro, a realização de pagamentos a membros da entidade. Tal vedação, estaria restrita a cargo de gestão.
Análise
Não há como acolher as alegações trazidas pela defesa. São insuficientes para afastar os fundamentos nos quais se alicerçou a Coordenação de Prestação de Contas do MinC para glosar essas despesas, conforme exposto no Parecer Financeiro 129/2013. 
Diferentemente do que pretende a defesa, o parágrafo terceiro da cláusula sexta do termo de convênio não veda pagamento apenas a cargo de gestão, conforme se pode verificar:
É expressamente vedado o pagamento de gratificação, consultoria, assistência técnica ou vantagem, a dirigentes, associados ou servidores que pertençam aos quadros de órgãos ou de entidades da Administração Pública Federal, Estadual, Municipal ou do Distrito Federal, ou que estejam lotados ou em exercício em qualquer dos entes partícipes, e ainda, o pagamento de despesas a título de taxa de administração, de gerência ou similar.
Ademais, o julgado do TCU, citado no parecer financeiro como um dos fundamentos para a glosa (transcrição de trecho do Relatório de Fiscalização, contida no Voto proferido pelo Ministro Augusto Sherman, ao relatar o Acórdão 11161/2011-TCU-Segunda Câmara) , diz respeito à vedação de "pagamentos a empregados da convenente". E mais, é de notar, ainda em relação ao mencionado Acórdão, o que consta no Relatório:
2.2.6.11 O que se considerou indevido foi a alocação de recursos dos convênios para pagamento de empregados da Associação, frise-se, contratados antes da celebração das avenças, ou seja, que já pertenciam ao quadro de pessoal da entidade. Portanto, conclui-se que a remuneração desses configura custos de operacionalização da Associação. (negritos acrescidos) .
Quanto ao INSS, há que se considerar que a importância, ainda que recolhida (o que não parece ter sido averiguado) , onerou o projeto em razão dos pagamentos efetuados às pessoas, neste caso, identificadas como vinculadas à entidade. E mais, tal importância reverte, em última análise, aos próprios beneficiários do pagamento, visto que está atrelada à seguridade de tais pessoas.
Em relação a Imposto de Renda, que a entidade alega ter pago, não faz sentido a arguição da defesa. O valor alegado estaria embutido no pagamento aos beneficiários? Mas a defesa não comprovou que tenha efetuado retenções, e sobretudo, não comprovou o efetivo recolhimento aos cofres da União.
III.1.5 Contratação de coordenador sem critério objetivo (ex-membro) - R$ 18.380,00 
Caracterização da ocorrência
Reporta-se, mais uma vez, ao Parecer Financeiro n. 129/2013-CPCON/CGEXE/SPOA (peça 1, p. 260-267) , onde se verifica:
3.10.3.2 Houve pagamentos no montante de R$ 15.500,00, a título de coordenação do projeto e diárias, a David Ian Harrad, conforme recibos de pagamento a autônomo às fls. 427, 434, 437, 452, 475, 498, 524, 550, 573, 576, 611, 642 e 721, e despesa de R$ 2.880,00 referente ao recolhimento do INSS patronal do mesmo. Observou-se que, a despeito de despesas como "coordenação" configurarem taxa administrativa, o que é vedado pela IN/STN 01/1997, há esta previsão no plano de trabalho às fls. 250/253. Desse modo, não poderia a Convenente ser prejudicada na fase de prestação de contas por despender os recursos conforme pactuado. 
3.10.3.3 Ocorre que, em consulta à Ata de Assembleia Extraordinária de 24 de março de 2004, cópia anexa a este parecer, a qual pertence originalmente ao convênio n° 234/2005 firmado entre o Grupo Dignidade e este Ministério, observou-se que o senhor David integrava o conselho de ética da Entidade, sendo, portanto, ex-membro da mesma. Neste convênio, o mesmo é citado no Estatuto Social do Grupo Dignidade às fls. 34. 
3.10.3.4 Ademais, essa conduta feriu expressamente o princípio da impessoalidade, pois favoreceu a pessoa já conhecida da Entidade, em detrimento de outros possíveis fornecedores do serviço em questão. Ou seja, no processo de escolha do profissional, não se vislumbrou a utilização de critérios objetivos, tornando a competição, que é condição essencial à contratação de bens e serviços com recursos públicos, falha. 
 (...)	
3.10.3.5 Junte-se a isso o fato de não ter havido a apresentação de currículo ou outro material que comprovasse a capacidade técnica do contratado para realizar os serviços de coordenação em questão. Depreende-se, assim, que essa contratação foi de encontro ao preceituado no art.11 do Decreto 6.170/2007, uma vez que, para o valor estipulado, a convenente deveria ter realizado, no mínimo, a cotação de preços no mercado de forma a possibilitar a livre concorrência e a garantia do menor preço para a prestação dos serviços. 
Alegações de defesa
Alega a defesa que David Ian Harrad "não exercia qualquer cargo diretivo, consultivo, ou outro dentro do Grupo Dignidade" no período de vigência do tempo do convênio, que teve início em 29/09/2006 e findou em 28/12/2007. Pelo que não haveria qualquer impedimento à sua contratação.
Análise
O que se constata é que David Ian Harrad sempre esteve ligado ao Grupo Dignidade. Além de ter pertencido anteriormente ao Conselho Fiscal, conforme apontado no parecer do MinC, foi eleito, em 19 de dezembro de 2007, Diretor Administrativo, conforme Ata da Assembléia Extraordinária da entidade então realizada (peça 24, p. 187) . Atualmente é Diretor-Presidente do Grupo Dignidade, ou era em janeiro de 2016 (foi ele quem constituiu, em janeiro de 2016, advogado para representar a entidade neste processo, conforme procuração - peça 24, p. 37) . Na prestação de contas do convênio, seu nome (e assinatura) figura como "Coordenador do Projeto", e "responsável pela execução" em diversos anexos (peça 24, ps. 73, 74, 85, 86 e 90) . 
Inverídica, portanto, a afirmação da defesa de David Ian Harrad não exerceu qualquer cargo dentro da entidade. Por conseguinte, as alegações de defesa devem ser rejeitadas.
II.1.6 Pagamento de nota fiscal vencida e não prorrogada (R$ 2.000,00) 
Caracterização da ocorrência
Mais uma vez reporta-se ao Parecer Financeiro n. 129/2013-CPCON/CGEXE/SPOA (peça 1, p. 260-267) , onde se verifica:
3.10.4 A nota fiscal n° 052, fl. 627, da empresa MEUCCI Arm. Móveis Sob Medida Ltda., foi emitida em 07/11/2007, porém, a data limite para sua emissão venceu em 08/09/2007, não havendo nos autos documento de prorrogação. Assim, considerando que documentos inidôneos não podem ser aceitos como prova de gasto público, o valor nominal de RS 2.000,00, deverá ser atualizado monetariamente, acrescido de juros legais e recolhido aos cofres públicos. 
Alegações de defesa
As alegações de defesa, em relação a este apontamento, foram assim formuladas: 
Ora, e com o devido respeito, chega a ser indecorosa a afirmação de que dito pagamento tenha sido feito fora da vigência do convênio, notadamente quando a autoridade fiscalizadora afirma que "não havia documento de prorrogação".
Isto porque demonstra que a autoridade fiscalizadora sequer conhecia o ato público por ela próprio lavrado e que dava a prorrogação do convênio até 28/12/2007, com ementa publicada no DOU de 24/07/2007.
Isto é, este ponto singelo demonstra a falta de cuidado com que fora realizada a fiscalização, deixando inconteste que o objetivo é a busca de enriquecimento sem causa pela administração pública.
Impugna-se a pretensão de ressarcimento de H$ 2.000,00. 
Análise
O apontamento da Coordenação de Prestação de Contas do MinC, relativo à data limite para a emissão da nota fiscal, lançado no parecer financeiro que fundamenta esta Tomada de Contas Especial, está relacionado à autorização concedida pelo órgão fazendário competente. Esta data limite consta no próprio documento fiscal. Não se refere à data de vigência do convênio, como alega a defesa, que nada argumentou quanto ao que de fato foi apontado.
Há, neste caso, um agravante que deve ser observado. A defesa apresenta uma cópia da nota fiscal em questão, na qual é nitidamente visível uma rasura na data de emissão, onde estava escrito 07/11/07, com a rasura quer parecer 07/9/07 (peça 24, p. 202) .
Há que se rejeitar, portanto, também em relação a este item, as alegações de defesa trazidas.
III.1.7 Pagamento de recibo com outro número de convênio (R$ 40,00) 
Caracterização da ocorrência
Consta no Parecer Financeiro n. 129/2013-CPCON/CGEXE/SPOA (peça 1, p. 260-267) : "3.10.6 O recibo às fls. 736, no valor de R$ 40,00, emitido pela Fundação de Desenvolvimento da Unicamp, está identificado com número de outro convênio." 
Alegações de defesa
A defesa alega que o gasto de R$ 40,00 foi efetuado "na copiadora da Unicamp (...) no período em que o Sr. Coordenador esteve em Campinas (...) para concluir a coleta de material para o centro de documentação." O número de convênio constante no recibo não seria referência ao convênio firmado entre o Grupo Dignidade e o MinC, mas a um ajuste que teria sido firmado entre a Unicamp e a empresa copiadora. Seria "recibo padrão, com informação padrão."
Análise
Não foram localizados, nos autos, elementos que pudessem validar a afirmativa da defesa de que o número de convênio constante no recibo não seria referência ao convênio firmado entre o Grupo Dignidade e o MinC, mas a um ajuste que teria sido firmado entre a Unicamp. Em que pese a singeleza do valor, não se pode aceitar uma justificativa apenas pelo que nela se afirma, sem que fique devidamente comprovada. Assim, em relação a este item, as alegações de defesa também devem ser rejeitadas.
III.1.8 Tarifas bancárias (R$ 339,79) 
Caracterização da ocorrência
Consta no Parecer Financeiro n. 129/2013-CPCON/CGEXE/SPOA (peça 1, p. 260-267) : "3.10.7 Houve, ainda, despesas na ordem de R$ 339,79 com o pagamento de tarifas bancárias constantes nos extratos bancários às fls. 748 a 773." 
Alegações de defesa
A defesa alega, em relação ao gasto com tarifa bancária, simplesmente o seguinte: "Inexistia vedação do convênio ao suporte de taxas bancárias."
Análise
Não é verdade que inexistia vedação ao pagamento de taxas bancárias. O convênio em questão sujeita-se expressamente ao que dispõe a Instrução Normativa STN 01/1997 (dentre outros normativos) , conforme consta no seu preâmbulo (peça 1, p. 78) . A vedação a tal gasto está expressa no art. 8º da mencionada IN, conforme se transcreve:
Art. 8º É vedada a inclusão, tolerância ou admissão, nos convênios, sob pena de nulidade do ato e responsabilidade do agente, de cláusulas ou condições que prevejam ou permitam:
 (...) 
VII - realização de despesas com taxas bancárias, com multas, juros ou correção monetária, inclusive, referentes a pagamentos ou recolhimentos fora dos prazos;
Não há, portanto, como acolher as alegações de defesa apresentadas em relação ao gasto com tarifas bancárias.
Todos os itens até aqui analisados, relativos ao Convênio 113/2006, implicam em débito, decorrentes de pagamentos irregulares efetuados entre 8/12/2006 e 25/1/2008. Tais irregularidades ensejam, portanto, imputação da multa prevista no art. 57, da Lei 8.443/1992.
III.2 Convênio 234/2005
III.2.1 Caracterização das ocorrências
Conforme já informado nesta instrução, as contas referentes ao Convênio 234/2005 foram integralmente reprovadas, sendo que os fundamentos para tal estão consubstanciados no Relatório de Demandas Especiais 00217.000002/2007-48 da Controladoria-Geral da União no Paraná (item 2.1.3) , combinado com o Despacho-MinC n. 330/2013- CPCON/CGEXE/SPOA, de 30/9/2013. Pelo que se transcreve, a seguir, trechos dos correspondentes documentos.
Relatório de Demandas Especiais 00217.000002/2007-48 (peça 1, p. 156-204) ,
2.1.3.1 Situação apontada:
Às fls. 06, 4º § do processo, consta a seguinte denúncia: "Outro dos principais esquemas de desvio se refere aos materiais gráficos, que em parte são impressos, mais em grande parte não É obvio que notas fiscais não são problemas, mas dificilmente as duas instituições conseguiriam responder onde estaria pelo menos um exemplar de muitos materiais, a desculpa óbvia seria a de que foram todos distribuídos, embora essa "estória" tenha um furo muito básico, o GD tem um CEDOC que possui materiais gráficos da década de 80, mas não tem apenas um exemplar de seus materiais do ano passado?" Às fls._ 05, 2° §, consta o seguinte comentário: "as principais denúncias aqui apresentadas falam justamente da compra de notas fiscais e recibos forjados".
2.1.3.1.1. Constatação 1: Simulação de cotação de preços.
a) Fato:
De acordo com o processo, houve a utilização de recursos do Convênio para confecção de banners, conforme a seguir:
	PLANEJADO
	REALIZADO
	R$

	Confecção de 15 banners - R$ 3 000,00
	Confecção de 15 banners
Confecção de 8 banners 
	3 000,00
1.071,00

Para a confecção dos banners teriam sido solicitadas três cotações de peço, sendo que somente para uma das solicitações existe o comprovante de fax.
As solicitações de cotação de preço são de 20/06/2005 e foram encaminhadas pela pessoa cujo CPF é XXX.857.039-XX, assistente de coordenação do Projeto. As mesmas somente fazem referência a 15 banners; não especificam os tamanhos, o material que deve utilizado na confecção ou cores; não cita se a arte já está pronta ou se a empresa terá de fazê-la.
As propostas foram encaminhadas na mesma data, 20/06/2005. Todas estão em papel timbrado, mas não constam telefone ou endereço para contato com o vendedor, cuja identificação não existe.
Em consulta realizada pela internet constatamos que as três empresas existem e estão ativas.
Em procedimento de auditoria, contatamos as empresas participantes que não forneceram os serviços e obtivemos as seguintes informações:
A Empresa Estandarte Sinalização informou que o orçamento não foi emitido por sua empresa e enviou, por e-mail, outros três orçamentos expedidos para o Grupo Dignidade, sendo dois em maio e novembro de 2005 e outro em junho de 2006. Os documentos apresentados não têm nenhuma semelhança com o encontrado no processo de prestação de contas apresentado; e
- A Empresa Europarts Comunicação Visual, outra suposta participante, também enviou comunicação informando que não expediu tal orçamento.
A autorização de compra foi emitida em 21/06/2005 e a Nota Fiscal n° 491 da empresa JT Comunicação Visual Ltda. - CNPJ 05.211.151/0001-82, no valor total 3.000,00, cuja discriminação dos serviços se resume a "15 banners" foi de 01/07/2005.
Consta, também, no processo de prestação de contas a Nota Fiscal n° 503, de 01/08/2005, no valor de R$ 1.071,00, referente à confecção de 8 banners, da mesma empresa JT Comunicação Visual Ltda., mas para essa aquisição não foi realizada pesquisa de preços.
Ressaltamos o fato de que nos dez processos de contratação de empresa especializada na confecção de banner, incluindo todos os projetos analisados, inclusive os do CEPAC, em nove deles a empresa JT Comunicação Visual Ltda. forneceu os serviços. 
 (...) 
c) Dano ao Erário: R$ 4 071,00
2.1.3.1.2. Constatação 2: Processo de compra com documentação não fidedigna.
a) Fato:
De acordo com o processo, houve a utilização de recursos do Convênio para serviços de locação, conforme a seguir:
	PLANEJADO
	REALIZADO
	R$

	4 sistemas completos de iluminação - R$ 2.000,00	
	Locação de 4 sistemas completos de iluminação
	2.000,00

	Locação de Sistema sider full - 400,00
	Locação de 4 caixas de som para sider-full
	400,00

Para o processo de contratação de empresa especializada em locação de sistema de iluminação e de caixas de som para sider-full teriam sido enviadas solicitações de cotações de preços, via fax em 20/06/05, pala três empresas.
As propostas são todas do dia 21/06, estão em papel timbrado, nelas não consta identificação do vendedor e não têm comprovante de envio.
Pesquisamos as empresas e contatamos as seguintes situações:
O número do fax da empresa DT Eventos não existe (pelo menos não existe mais, tendo em vista que a proposta foi de 2005) e o número constante no papel timbrado não atende;
A empresa Parfait Som e Luz atua no mercado;
A Mercoplan Comunicação e Planejamento S/C Ltda, a qual forneceu os serviços, apresenta CNPJ ativo, mas não atua no endereço indicado. Entrevistamos o síndico do condomínio, cujo endereço consta na Nota Fiscal e os lojistas da vizinhança ao endereço, e obtivemos a informação de que nunca existiu no local qualquer empresa de eventos, promoções ou ainda, qualquer empresa de nome Mercoplan. Consultamos a situação cadastral da Mercoplan na Prefeitura Municipal de Curitiba e constam pendências desde 2003.
A Nota Fiscal de nº 456, de 30/06/05, no valor de R$ 2 400,00 (valor idêntico ao previsto no Plano de Trabalho) está com a numeração posterior a uma outra Nota Fiscal emitida em 02/10/2006, para emolduração de fotos referente à Parada da Diversidade de 2006, seguem detalhes:
	N.° da Nota Fiscal
	Data da Nota Fiscal
	Serviços prestados

	456
	30/06/2005
	Locação de sistemas de iluminação e caixas de som para sider-full

	406
	02/10/2006
	Emolduração de fotos

Considerando outras situações similares apresentadas nos processos de contratação de serviços nos quais os orçamentos não estão identificados pelos responsáveis; pela simplicidade na apresentação das propostas e a confirmação da não legitimidade das propostas e considerando, ainda, que a Mercoplan - empresa não localizada - foi a fornecedora, não realizamos circularização com as demais empresas participantes.
b) Evidências:
 (...) 
c) Dano ao Erário: R$ 2 400,00
2.1.3.1.3. Constatação 3: Processo de compra com documentação não fidedigna.
a) Fato:
De acordo com o processo, houve a utilização de recursos do Convênio para serviços de locação, conforme a seguir:
	PLANEJADO
	REALIZADO
	R$

	Locação de 4 palcos (8m x 9m) - R$ 4.000 00
	Locação de 4 palcos (8m x 9m) 
	4.000,00

Para a locação de palcos utilizados na Parada da Diversidade 2005, teriam sido expedidas 3 solicitações de cotação de preços na data de 20/06/2005. Em resposta, três empresas encaminharam propostas com data de 21/06/2005, em papel timbrado, porém sem identificação dos responsáveis.
Das três empresas participantes:
	Empresa
	Participação
	Situação

	Athenas Produções Artísticas Ltda.
	Prestou o serviço
	Telefone da nota fiscal inexistente e do fax é de outra empresa - indício de documento não fidedigno.

	Styllus Eventos
	Não venceu a cotação
	Telefone inexistente

	Dual Eventos
	Não venceu a cotação
	Telefone confirmado, empresa atua mercado e confirmou a participação na cotação.

A autorização de compra, de 27/06/2005, foi assinada pela pessoa cujo CPF é 028.857. 039-11, mas sem assinatura; o documento de autorização foi enviado por fax para um número telefônico diferente do da Nota Fiscal; em consulta, constatamos que esse telefone indicado é de uma empresa que faz rastreamento de veículos e que a empresa está com esse número há muitos anos.
A Nota Fiscal n.º 123, no valor de R$ 4.000,00, da empresa Athenas Produções Artísticas Ltda. - CNPJ 01.295.954/0001-31 - é de 01/07/2005.
Ainda, no processo consta um recibo da empresa Athenas Produções e Eventos cujo papel timbrado, endereço e telefone diferem do orçamento e da Nota Fiscal apresentados no processo anterior. O valor de R$ 4.400,00 é referente à locação de equipamento de sonorização e iluminação para o evento realizado em 12/06/2005, na Av. Luiz Xavier (Boca Maldita) , em Curitiba. Ressalte-se que o recibo é datado de 10/06/2005 e se refere a pagamento de serviço realizado em 12/06/2005. Não temos como afirmar se é referente à locação de amplificadores e caixas de som constantes no Plano de Aplicação com valor estimado de R$ 1.600,00, no entanto, não há na prestação de contas Notas Fiscais especificamente desses serviços.
A Prefeitura Municipal de Curitiba, por meio da Coordenação de DST/AIDS, apoiou a realização da Parada da Dignidade, a pedido do Grupo Dignidade, com o aluguel de um palco e de som, cujos equipamentos ficaram localizados na Praça Santos Andrade, local de início da Parada da Diversidade.
Como nas notas fiscais apresentadas pelo Grupo Dignidade não estão discriminados os locais em que foram instalados os equipamentos, não temos como afirmar se se trata do mesmo objeto.  (negritos acrescidos) .
b) Evidências:
 (...) 
c) Dano ao Erário: R$ 4 000,00
2.1.3.1.4. Conclusão sobre a situação apontada:
Considerando a existência de propostas comerciais ilegítimas, documentos com assinaturas não reconhecidas (em contato com as empresas, obtivemos declarações de que não apresentaram propostas comerciais para a Entidade) e participação de empresas inexistentes, a licitude dos processos de aquisições restaram comprometidas, bem como não foram atendidos os princípios constitucionais de legalidade, moralidade, impessoalidade e eficiência.
Despacho no 330/2013-CPCON/CGEXE/SPOA (peça 5, p. 345/351) 
 (...) 
3. Os pontos identificados na fiscalização para o convênio em tela são descritos às fls. 373 a 377 e consistem em simulação de cotações de preços para aquisição de banners, com documentos com assinaturas não reconhecidas, propostas comerciais ilegítimas, participação de empresas inexistentes, comprovante fiscal não fidedigno, o que, conforme menciona o relatório do TCU, compromete a licitude das aquisições/contratações e fere os princípios da legalidade, moralidade, impessoalidade eficiência, resultando em um prejuízo nominal ao erário de R$ 10.471,00, razão pela qual a situação do convênio no SIAFI foi alterada para R$ 14.529,00 em "aprovado" e R$ 10.471,00 estornado para "a aprovar".
 (...) 
5. Em 26/08/2010 foi emitida a Informação n° 278/2010-CPCON/CGAD/DGI, fls. 410 a 414, indicando a glosa dos recursos referentes aos apontamentos do TCU, acrescentando, ainda a impugnação de mais R$ 800,00 pagos a serviço não previsto e sem o comprovante da despesa, o que foi comunicado ao convenente pelo Oficio nº 698/2010-CPCON/CGAD/DGI, fls. 419/420, que solicitou a devolução do valor corrigido e com juros de R$ 22.949,76. Em resposta, o convenente enviou o Oficio n° 053/2010 (RW/dh) , com teor idêntico ao Oficio n° 040/2010 (RW/dh) , não acrescentando novos fatos ao processo.
6. Em agosto de 2011 foi emitido o Parecer Financeiro n° 092/2011- CPCON/CGEX/DGI, fls. 435/437, indicando ainda outras falhas que não haviam sido anteriormente detectadas, quais sejam: pagamentos não previstos no plano de trabalho; despesas realizadas após a vigência do convênio; não integralização da contrapartida e documentos comprobatórios da parte disponibilizada da contrapartida sem identificação do projeto, sendo que uma das notas fiscais apresentava o número de outro convênio.
 (...) 
10. Contudo, com vistas a esclarecer e definir a situação do convênio, realizamos nova análise financeira da prestação de contas à luz das informações ora disponíveis no processo. (...) Contudo, foram verificadas impropriedades na regularidade das despesas, conforme as situações abaixo abordadas.
11. Os comprovantes de despesas somam 24.200,00, pois falta um recibo, referente ao pagamento de R$ 800,00 pelo serviço de assistente de coordenação ao Sr. Enéias Germano Pereira, conforme informado anteriormente ao convenente pelo Oficio n° 698/2010- CPCON/CGAD/DGI, fl. 419. 
12. O pagamento ao Sr. Arildo José Martini, recibo à fl. 285 no valor de R$ 1.200,00, pela coordenação do projeto não estava previsto no plano de trabalho e já havia sido glosado anteriormente. 
13.Foram pagos R$ 1.600,00 à Sra. Luciane Machado Baptista, CPF: XXX.857.039-XX, então conselheira fiscal da entidade, fls. 286 e 295. 
14. O valor de R$ 3.000,00, referente à nota fiscal n° 491, fl. 284, em favor de JT Comunicação Visual, deverá ser restituído tendo em vista a ausência de esclarecimentos que sanassem as constatações da CGU sobre simulação de cotações e indícios de favorecimento à empresa, uma vez que a mesma foi a fornecedora de 9 entre 10 processos de contratação desse tipo de serviço em outros convênios, conforme fl. 374. 
15. A CGU constatou que a nota fiscal n° 0456 à fl. 291, datada de 30/06/2005, emitida pela Mercoplan Comunicação e Planejamento no valor de R$ 2.400,00 para locação de sistemas de iluminação e sider-full, tem numeração posterior a uma outra nota fiscal emitida pela mesma empresa em 02/10/2006 para serviço referente à Parada da Diversidade de 2006 e, além disso, a Mercoplan foi procurada pela CGU e não foi localizada. 
16. Também segundo o relatório da CGU, houve propostas comerciais ilegítimas e participação de empresas inexistentes na coleta de preços, resultando no comprometimento da licitude do processo de locação de palco, que culminou com o pagamento da nota fiscal n° 123 de R$ 4.000,00 da empresa Athenas Produções Artísticas, valor que deverá ser restituído. 
17. Para a contrapartida foram apresentados os comprovantes às fls. 297 a 299, assim constituídos:
	Documento
	Fornecedor
	Valor
	Data

	Recibo
	AMRJ Publicidade Gráfica - Comunicação Visual
	R$ 90,00
	11/06/2005

	Recibon°360
	Midas Comunicação Visual
	R$ 130,00
	11/06/2005

	Nota fiscal n° 503
	JT Comunicação Visual
	R$ 1.071,00
	01/08/2005

	Total
	R$ 1.291,00

17.1. Os recibos discriminados acima não têm valor fiscal, uma vez que os fornecedores são pessoas jurídicas, portanto, obrigadas à emissão de nota fiscal. A nota fiscal n° 503 da JT Comunicação Visual não possui vínculo com este convênio, pois, além de extrapolar as previsões do plano de trabalho, está identificada com o número de outro projeto (914 BRA) , donde se infere que a contrapartida, pactuada no valor de R$ 6.250,00 em serviços, não foi executada. 
17.2. Sobre a emissão de nota fiscal por pessoas jurídicas, o TCU se pronunciou por meio do Acórdão 2261/2005-TCU-Plenário da seguinte maneira: 
 (...) as pessoas jurídicas que prestem serviço ou forneçam mercadorias estão obrigadas a emissão de notas fiscais, ainda que o serviço prestado ou a mercadoria fornecida estejam imunes ou isentos, tendo em vista que a imunidade e a isenção não excluem as obrigações tributárias acessórias.
Partindo desse ponto, todo serviço prestado ou mercadoria fornecida por pessoa jurídica deve ser comprovada por nota fiscal, sendo vedada a emissão de recibo, ainda que se trate de associação, fundação, entidade sindical, federação, confederação ou entidade sem fim lucrativo. (grifo nosso) 
 (...) 
20. Os comprovantes das demais despesas, fls. 287 a 289, 293 e 294, demonstrados na tabela abaixo, estão identificados com o número do convênio e nome do projeto, possuem numeração condizente com a autorização fiscal e foram emitidos na vigência do convênio. Contudo, verifica-se nas cotações de preços correspondentes, fls. 226 a 241, as mesmas características de simulação detectadas pela CGU nas demais cotações, como ausência de assinatura e identificação do emitente. Nota-se ainda que os orçamentos dos diferentes participantes possuem formatação similar no corpo do texto, a mesma data (20/06/2005) e a mesma validade (10 dias) , além de não constar o registro do CNPJ em nenhum dos documentos. 
	Fornecedor
	Produto/serviço
	documento
	valor
	data

	By Léa Indústria e Comércio de
Roupas
	 (...) 
	 (...) 
	4.800,00
	 (...) 

	Gráfica e Editora Bacacheri Ltda
	 (...) 
	 (...) 
	5.000,00
	 (...) 

	RHW Bavária Papelaria
	 (...) 
	 (...) 
	700,00
	 (...) 

	Gráfica e Editora Bacacheri Ltda
	 (...) 
	 (...) 
	700,00
	 (...) 

	Enéias Germano Pereira - futuro
membro da diretoria
	 (...) 
	 (...) 
	800,00
	 (...) 

20.1. Portanto, apesar dos comprovantes dessas despesas demonstrarem regularidade, o processo de compra carece de provas de legitimidade, não sendo passíveis de aprovação por esta Coordenação, especialmente diante dos indícios revelados pela CGU. 
21. Cumpre-nos informar que, durante análise de outro convênio da mesma entidade (n° 113/2006-MinC) , esta CPCON verificou que o Sr. Arildo José Martini e Sr. Enéias Germano Pereira vieram a compor a diretoria do Grupo Dignidade no ano seguinte, 2006, como tesoureiro e conselheiro fiscal, respectivamente, conforme ata de posse anexa a este parecer.
22. Diante do exposto, não se podendo aferir a boa e regular aplicação dos recursos, e posto que toda a documentação já encaminhada pelo convenente não elidiu as causas que motivaram as notificações da CGU, sugerimos o prosseguimento do processo de TCE, conforme autorizado pelo ordenador de despesas no Parecer de TCE n° 041/2011-CPCON/CGEX/DGI à fl. 450. 
23. Esclarecemos que o convenente será comunicado da continuidade da TCE e, a qualquer tempo, poderá regularizar a situação do convênio por meio da restituição do valor total repassado que, atualizado monetariamente e acrescido de juros legais, perfaz o montante de R$ 69.960,53 (sessenta e nove mil, novecentos e sessenta reais e cinquenta e três centavos) , de acordo com o demonstrativo de débito em anexo.
As impugnações constantes no Parecer Financeiro n. 129/2013-CPCON/CGEXE/SPOA, transcritas no parágrafo anterior, podem ser sintetizadas no quadro que segue:
	item
	valores impugnados
	beneficiário
	Ocorrência apontada

	11.
	800.00
	Enéias Germano Pereira 
	serviço não previsto e sem o comprovante da despesa

	12.
	1.200,00
	Arildo José Martin 
	Arildo José Martini veio a compor a diretoria do Grupo Dignidade no ano seguinte (2006) .

	13.
	1.600,00
	 Luciane Machado Baptista 
	conselheira fiscal da entidade

	14.
	3.000,00
	JT Comunicação Visual
	simulação de cotações e indícios de favorecimento à empresa ...

	15.
	2.400,00
	Mercoplan Comunicação e Planejamento
	NF de 30/6/2005, tem numeração posterior a uma outra nota fiscal emitida  em 02/10/2006 , além disso, a Mercoplan foi procurada pela CGU e não foi localizada

	16.
	4.000,00
	 Athenas Produções Artísticas
	propostas comerciais ilegítimas e participação de empresas inexistentes na coleta de preços

	17.
	6.250,00
	contrapartida
	de acordo com o Parecer Financeiro n° 092/2011- CPCON/CGEX/DGI, infere-se que a contrapartida não foi executada.

	20.
	4.800,00
	By Léa Indústria e Comércio de Roupas
	o processo de compra carece de provas de legitimidade - Verifica-se nas cotações de preços correspondentes as mesmas características de simulação detectadas pela CGU nas demais cotações, como ausência de assinatura e identificação do emitente. Nota-se ainda que os orçamentos dos diferentes participantes possuem formatação similar no corpo do texto, a mesma data (20/06/2005) e a mesma validade (10 dias) , além de não constar o registro do CNPJ em nenhum dos documentos.

	20.
	5.000,00
	Gráfica e Editora Bacacheri Ltda
	
	20.
	700,00
	RHW Bavária Papelaria
	
	20.
	700,00
	Gráfica e Editora Bacacheri Ltda
	
	20.
	800,00
	Enéias Germano Pereira - futuro membro da diretoria
	
III.2.2 Alegações de defesa
Em relação ao Convênio 234/2005 (peça 5, p. 68/84) , que tinha por objeto "o apoio ao Projeto GLTB 2005 - Mês da Diversidade Humana/2005, que visava: Realização da Parada da Diversidade e outras atividades culturais e de conscientização (...) ", a defesa foi apresentada conjuntamente pelo Grupo Dignidade e por Antonio Luiz Martins dos Reis (peça 27) , através do advogado constituído.
A defesa alega que foi "o MinC quem procurou a Associação e solicitou desta projeto básico para fomentar as Paradas da Diversidade no Paraná. Tal procura teria ocorrido em no final do mês de maio de 2005, "com mínima antecedência de prazo." 
Nesse "curtíssimo espaço de tempo que fora disponibilizado" o Grupo Dignidade "fez tomadas prévias e informais de preços de insumos", com base nas quais apresentou um orçamento global no valor de R$ 31.250,00.
Ressalta que os insumos estavam previamente cotados (por ocasião da execução) , e que "o tempo para execução global do projeto era de apenas 45 dias (com 6 eventos distintos) ", sendo que "os custos econômicos eram previamente conhecidos e aceitos por todos, notadamente pelo MINC, interessado maior do evento" e que "nenhum dos insumos básicos (...) tinha custo global superior a R$4.800/00". 
Sugere que este contexto - cotação prévia, baixos valores envolvidos e "curtíssimo prazo de execução", deve ser considerado pelo TCU na análise desta TCE. Sendo que "pequenas falhas procedimentais, se existentes, foram provocadas pela necessidade imperiosa de celeridade, não ensejando sanções por conta deste fato."
Alega também que "não se pode adequadamente observar os motivos e fundamentos para a reprovação integral das contas atreladas ao convênio" ante o "cipoal de sucessivos pareceres emitidos pelas autoridades administrativas". E enfatiza: "máxime quando fica patente que os seus objetivos foram atingidos e executados tempestivamente." 
Sustenta, além disso, que "parte do processo é contraditório em seus próprios termos, porquanto ora o MINC declara por aceito parte das contas, ora declara que não aceita nada." A título de exemplo, transcreve o seguinte trecho do Despacho no 330/2013-CPCON/CGEXE/SPOA:
20. Os comprovantes das demais despesas, fls. 287 a 289, 293 e 294, demonstrados na tabela abaixo, estão identificados com o número do convênio e nome do projeto, possuem numeração condizente com a autorização fiscal e foram emitidos na vigência do convênio. Contudo, verifica-se nas cotações de preços correspondentes, fls. 226 a 241, as mesmas características de simulação detectadas pela CGU nas demais cotações, como ausência de assinatura e identificação do emitente. Nota-se ainda que os orçamentos dos diferentes participantes possuem formatação similar no corpo do texto, a mesma data (20/06/2005) e a mesma validade (10 dias) , além de não constar o registro do CNPJ em nenhum dos documentos. 
20.1. Portanto, apesar dos comprovantes dessas despesas demonstrarem regularidade, o processo de compra carece de provas de legitimidade, não sendo passíveis de aprovação por esta Coordenação, especialmente diante dos indícios revelados pela CGU. 
Afirma que "O Grupo Dignidade não consegue compreender o que lhe está sendo questionado". E que há, "por toda a extensão do processo administrativo, um misto de falta de clareza cumulado com verdadeira caça às bruxas, redundando em conclusões dissonantes e não fundamentadas." E ainda que no Despacho no 330/2013-CPCON/CGEXE/SPOA, o qual "dá início ao presente procedimento (...) não se soube indicar qual o ponto de descumprimento", sendo que as manifestações existentes no processo não informam qual o dispositivo de lei, ou do convênio, é tido por violado.
Nesta linha, a defesa solicita "a declaração da nulidade da decisão de instauração do processo administrativo pela completa falta de motivação objetiva e clara, o que cerceou o direito à ampla defesa." E enfatiza:
 (...) a preponderar a pretensão do MINC e se estará diante de verdadeiro estelionato estatal. Sim, porque fora o MINC quem solicitou o projeto e desejou os objetivos, tendo-os alcançado plenamente conforme ele próprio certifica. Agora, passados mais de 10 anos da execução e atingimento dos objetivos o Grupo Dignidade se vê ameaçado de ter que devolver algo que jamais lhe beneficiou e que, pelo contrário, somente beneficiou ao próprio Estado brasileiro. Tal não poderá se operar, sendo que para dar suporte a tal argumento traçam-se os seguintes fundamentos de fato e de direito.
Evoca o fato de que a prestação de contas recebeu parecer favorável à aprovação em 2006 (Parecer n° 187/2006/CPCON/CGCONV/DGI, de 5/12/2006) , "o qual fora incluído no SIAFI também em 2006 (...) quando da citação da ora peticionária para apresentação de defesa no presente feito já existia DECISÃO ANTERIOR QUE LHE ERA FAVORÁVEL HÁ MAIS DE 10 ANOS."
Contesta, especificamente, impugnações de gastos que estariam "no contexto do Despacho 330/2013 MINC, notadamente através dos itens 11 a 20".
III.2.3 Alegações específicas
III.2.4 Alegações de defesa em relação aos itens 14, 15, 16 e 20 do Despacho 330/2013/MinC
Em relação aos itens 14, 15, 16 e 20 do Despacho 330/2013/MinC (transcritos no parágrafo 74) , a defesa os agrega em um mesmo grupo - "IV.1- Impossibilidade de Suposição de Simulação dos Processos de Compra - Itens 14, 15, 16 e 20 do Despacho 330/2013 MINC", para contestá-los. Alega que "há plena improcedência do pedido ressarcitório (...) porque não é sequer possível conceber simulação no caso". Afirma que os valores relativos a todos estes itens estavam previstos no plano de trabalho, foram despendidos dentro dos estritos limites do orçamento prévio aprovado; foram efetivamente pagos, com emissão do cheque e liquidação pelos fornecedores; e, atingiram os objetivos pretendidos pelo órgão concedente, tendo sido realizados os 6 eventos de Parada da Diversidade do ano de 2005.
Alega também que o órgão concedente pretende impugnar as despesas apenas com alegação de falha procedimental na compra. Contudo, afirma a defesa, "isto não é cabível na espécie porquanto no ano de 2005 não se exigia tomada de preços para despesas de baixo valor como a efetivadas, todas elas inferiores a R$ 5.000,00." Não haveria razão para "simular-se algo que era inexigível". Afirma que a única norma que trata do assunto é o art. 11 do Decreto 6170/2007, "que não se encontrava em vigor ao tempo do convênio." Não haveria razão alguma para simular cotação de preços. As cotações teriam sido feitas dentro da singeleza e simplicidade que os valores demandavam.
A argumentação trazida em relação a estes itens vem na mesma linha da que foi apresentada em relação ao convênio 113/2006. Menciona como exemplo o item 14, no qual o valor glosado é de R$ 3.000,00, pagos à JT Comunicação Visual, tal glosa teria ocorrido "apenas e tão somente porque em outros convênios dirigidos pelo Grupo Dignidade também houve pagamento a esta empresa." Na sequência, a defesa indaga: "Por acaso entidades particulares são sujeitas ao princípio da impessoalidade? Desde quando entidades privadas não podem ter fornecedores habituais? Não é livre a contratação, desde que respeitado o melhor preço? Enfim, onde está a simulação?"
Afirma que as despesas listadas no item 20 do Despacho 330/2013/MinC, no valor global de R$ 12.000,00, haviam sido aprovadas pelo próprio MINC em anterior auditoria, consignada na Informação 278/2010 CPCON/CGAD/DGI, datado de 26/10/2010. Contudo, "De repente e sem que tenha sido imputado qualquer fato específico sobre as mesmas passaram as mesmas a serem declaradas irregularidades, sem jamais indicar onde estaria a irregularidade." 
Análise
Em relação aos itens 14, 15, e 16 do Despacho 330/2013/MinC (R$ 3.000,00, pagos à JT Comunicação Visual; R$ 2.400,00, pagos à Mercoplan Comunicação e Planejamento; e, R$ 4.000,00, pagos à Athenas Produções Artísticas, respectivamente - todos estes pagamentos foram efetuados em 1/7/2005, conforme relação de pagamentos - peça 27, p. 55) , a situação é similar ao que se verificou relação ao Convênio 113/2006. Considera-se que os argumentos trazidos são insuficientes para elidir as irregularidades apontadas. 
Referidas irregularidades e inconsistências afetam a credibilidade de todo o processo. A comprovação de gastos com serviços, cuja materialidade não se pode adequadamente aferir posteriormente, demanda esmero no exame documental.  A par disso, não se pode desconsiderar o teor da denúncia à qual se reporta a CGU, de que, dentre outras irregularidades, ações deixaram de ser executadas ou foram executadas em quantidades e/ou qualidades inferiores; que ocorreram situações de comprovação da mesma despesa em mais de um convênio; e de compra de notas fiscais e recibos forjados (repete-se aqui um dos aspectos assinalados em relação ao Convênio 113/2006) . Não há como acolher, portanto, as alegações de defesa trazidas em relação a estes itens do Despacho 330/2013/MinC (itens 14, 15, e 16) .
Quanto às alegações de defesa relativas ao item 20 do Despacho 330/2013/MinC, cujos pagamentos somam R$ 12.000,00, entende-se que as alegações de defesa devam ser acolhidas. A caracterização das irregularidades, nos termos expostos pelo MinC no referido despacho, não resistem aos argumentos da defesa. 
III.2.5 Alegações de defesa em relação aos itens 11, 12 e 13 do Despacho 330/2013/MinC
Em relação aos itens 11, 12 e 13 do Despacho 330/2013/MinC, nos valores de R$ 800,00, R$ 1.200,00 e R$ 1.600,00, respectivamente, a defesa os agrega em um mesmo grupo - "IV.2 - Pagamento a Pessoas Físicas Itens 11, 12 e 13 do Despacho 330/2013", para contestá-los. Alega que as regularidades apontadas em relação a tais despesas inexistem. 
Afirma a defesa que foram efetuados dois pagamentos, no valor de R$ 800,00 cada (identifica dois cheques que teriam sido emitidos) , "em favor do Sr. Enéias Germano Carneiro [sic]". Apresenta, em anexo, dois recibos de R$ 800.00 cada, um com data de 23 de junho de 2005 (peça 27, p. 76) , e outro com data de 12 de agosto de 2005 (peça 27, p. 77) , ambos por serviços que teriam sido prestados como Assistente de Coordenação do Projeto.
Quanto ao pagamento efetuados ao Sr. Arildo José Martini, no valor de R$ 1.200,00, afirma que tal despesa estaria prevista no plano de trabalho do convênio (item 1.3) , como remuneração de um "produtor de eventos".
No que se refere ao pagamento de R$ 1.600,00, efetuado à Sra. Luciane Machado Baptista, então conselheira fiscal da entidade, a defesa alega que ela era "tão somente Conselheira Fiscal do Grupo Dignidade e tal situação não a impedia de receber valores do convênio, notadamente pelo exercício de atividade laboral que em nada se confundia ou vinculava à função de Conselheira."
Tal pagamento, segundo a defesa, fora efetuado em conformidade com o previsto no item 4.1 do plano de trabalho, que previa a contratação de dois assistentes, pelo valor global de R$ 3.200,00 (peça 5, p. 14) . Referido pagamento não se confundiria com taxa de administração, gerência ou similar, sendo que haveria "ausência de identidade" entre as atribuições por ela exercidas como conselheira fiscal da entidade e o serviço prestado no âmbito do convênio em questão.
Análise
No que se refere ao "pagamento de R$ 800,00 pelo serviço de assistente de coordenação ao Sr. Enéias Germano Pereira" (item 11 do Despacho 330/2013/MinC) , faz-se necessário acolher as alegações de defesa, uma vez que foi apresentado o recibo faltante, além de que havia previsão para tal despesa no plano de trabalho.
Do mesmo modo, em relação ao pagamento de R$ 1.200,00 ao Sr. Arildo José Martini (item 12 do Despacho 330/2013/MinC) , entende-se que as alegações de defesa devam ser acolhidas. Constata-se que o plano de trabalho prevê o pagamento de tal importância a "PRODUTOR PARA A PRODUÇÃO DE EVENTOS" (peça 5, p. 14) . Ainda que o correspondente recibo refira-se ao desempenho da função de "Coordenador do Projeto Mês da Diversidade Humana 2005", referida função parece estar abrigada na especificação constante no plano de trabalho (produtor de eventos) . 
É de observar que, em data posterior ao pagamento em questão, Arildo José Martini veio a figurar como tesoureiro da entidade - a partir de 17/11/2005 (peça 5, p 100) . Não se caracterizava, na data do pagamento - 23/6/2005 (peça 27, p. 78) , a situação de impedimento prevista no termo de convênio (parágrafo terceiro da cláusula sexta - transcrito no parágrafo a seguir) .
A análise que se faz em relação à questão do pagamento de "R$ 1.600,00 à Sra. Luciane Machado Baptista, CPF: XXX.857.039-XX, então conselheira fiscal da entidade" (item 13 do Despacho 330/2013/MinC) , é a mesma que se faz em relação a "Pagamento a membros da Convenente (R$ 15.000,00) " apontada em relação ao Convênio 113/2006. Não há como acolher as alegações trazidas pela defesa. São insuficientes para afastar os fundamentos nos quais se alicerçou a Coordenação de Prestação de Contas do MinC para glosar essas despesas. Verifica, tal qual em relação ao Convênio 113/2006, que o parágrafo terceiro da cláusula sexta do termo de convênio 234/2005 não veda pagamento apenas a cargo de gestão, diferentemente do que alega a defesa, conforme se pode verificar:
É expressamente vedado o pagamento de gratificação, consultoria, assistência técnica ou vantagem, a dirigentes, associados ou servidores que pertençam aos quadros de órgãos ou de entidades da Administração Pública Federal, Estadual, Municipal ou do Distrito Federal, ou que estejam lotados ou em exercício em qualquer dos entes partícipes, e ainda, o pagamento de despesas a título de taxa de administração, de gerência ou similar.
Cabe observar que o pagamento em questão, efetuado à Sra. Luciane Machado Baptista, foi efetuado em duas parcelas, R$ 800,00 em 23/6/2005 e R$ 800,00 em 12/8/2005, conforme relação de pagamentos (peça 27, p. 55) . 
Releva observar também que as irregularidades relacionadas ao Convênio n. 234/2005 foram alcançadas pela prescrição da pretensão punitiva, conforme entendimento pacificado pelo Acórdão 1441/2016-TCU-Plenário, de relatoria do Ministro Benjamin Zymler) , razão pela qual não será proposta a aplicação de multa. Ditas irregularidades correspondem a pagamentos efetuados em 23/6/2005, em 1/7/2005 e em 12/8/2005, já o Despacho que ordenou a citação foi proferido em 23 de novembro de 2015 (peça 10) , quando já havia decorrido mais de dez anos.
III. CONCLUSÃO
Em relação ao Convênio 113/2006, firmado entre Grupo Dignidade - Pela Cidadania de Gays, Lésbicas e Transgêneros e o Ministério da Cultura - MinC, considera-se que as alegações de defesa trazidas pela referida entidade e por sua então presidente, Sra. Simone Valencio Kochanowski, são insuficientes para afastar os débitos imputados pelo MinC. Conforme análise contida nos parágrafos 18/20, 28/29, 42/45, 53/57, 60/61, 64/65, 69 e 71/72 desta instrução, efetuada com base nas informações constantes no Relatório de Demandas Especiais 00217.000002/2007-48 da Controladoria-Geral da União no Paraná, combinado com o Despacho-MinC n. 330/2013- CPCON/CGEXE/SPOA, de 30/9/2013, conclui-se que houve descumprimento do que dispõem o Parágrafo único do art. 70 da Constituição Federal, o art. 93 do Decreto-Lei n. 200/67 e o art. 30 da IN/STN n. 01/1997.
Por conseguinte, mantêm-se os débitos apontados pelo MinC. Além disso, entende-se que a configuração dos débitos enseja a imputação de multa, conforme dispõe o art. 57, da Lei 8.443/1992.
Já em relação ao Convênio 234/2005, firmado entre os mesmos signatários, entende-se que as alegações de defesa trazidas pelo Grupo Dignidade - Pela Cidadania de Gays, Lésbicas e Transgêneros e pelo Sr. Antonio Luiz Martins dos Reis, presidente da entidade durante a vigência do referido convênio, as alegações de defesa devem ser parcialmente acolhidas.
Conforme análise contida nos parágrafos 93, 99 e 100 desta instrução, devem ser acolhidas as alegações de defesa apresentadas em relação ao item 20 do Despacho 330/2013/MinC, cujos pagamentos somam R$ 12.000,00, assim como em relação ao item 11 (pagamento de R$ 800,00 pelo serviço de assistente de coordenação ao Sr. Enéias Germano Pereira) e ao item 12 (pagamento de R$ 1.200,00 efetuado ao Sr. Arildo José Martini) . Devem ser rejeitadas as alegações de defesa trazidas em relação aos itens 13, 14, 15 e 16 do Despacho 330/2013/MinC, correspondentes a pagamentos efetuados à Sra. Luciane Machado Baptista (R$ 800,00 em 23/6/2005 e R$ 800,00 em 12/8/2005) ; à empresa JT Comunicação Visual (R$ 3.000,00 em 1/7/2005) ; à empresa Mercoplan Comunicação e Planejamento S/C Ltda (R$ 2.400,00 em 1/7/2005) ; e, à empresa Athenas Produções Artísticas Ltda. (R$ 4.000,00 em 1/7/2005) , conforme análise constante nos parágrafos 91/92 e 102.
Em relação a este convênio (234/2005) não será proposta a aplicação de multa, tendo em vista a ocorrência da prescrição da pretensão punitiva, conforme exposto no parágrafo 104.
IV. PROPOSTA DE ENCAMINHAMENTO
Ante o exposto, submetem-se os autos à consideração superior, com a seguinte proposta de encaminhamento:
110.1. com fundamento nos arts. 1º, inciso I, 16, inciso III, alínea "c", arts. 19 e 23, inciso III, da Lei 8.443/92, e nos arts. 1º, inciso I, 209, inciso III, 210 e 214, inciso III, do Regimento Interno, que sejam julgadas irregulares as contas do Grupo Dignidade - Pela Cidadania de Gays, Lésbicas e Transgêneros (CNPJ 68.604.560/0001-99) , do Sr. Antonio Luiz dos Reis (CPF XXX.722.689-XX) , presidente do Grupo Dignidade até 3/12/2006, durante a vigência do Convênio 234/2005, e da Sra. Simone Valencio Kochanowski (CPF XXX.920.269-XX) , presidente a partir de 4/12/2006, até novembro de 2009, durante a vigência do Convênio 113/2006;
110.2. condenar solidariamente o Grupo Dignidade - Pela Cidadania de Gays, Lésbicas e Transgêneros (CNPJ 68.604.560/0001-99) e a Sra. Simone Valencio Kochanowski (CPF XXX.920.269-XX) ao pagamento das quantias a seguir especificadas, com a fixação do prazo de quinze dias, a contar da notificação, para que comprovem, perante o Tribunal (art. 214, inciso III, alínea "a", do Regimento Interno) , o recolhimento da dívida aos cofres do Tesouro Nacional, atualizada monetariamente e acrescida dos juros de mora, calculados a partir das datas discriminadas, até a data do (s) recolhimentos, na forma prevista na legislação em vigor, abatendo-se, na oportunidade, os valores porventura já ressarcidos: 
	Valor (em R$) 
	Data

	18.380,00
	8/12/2006

	15.000,00
	12/12/2006

	7.900,00
	16/7/2007

	6.000,00
	6/8/2007

	500,00
	28/9/2007

	1.238,24
	30/9/2007

	2.000,00
	7/11/2007

	1.643,10
	30/11/2007

	40,00
	6/12/2007

	2.350,00
	17/12/2007

	1.800,00
	18/12/2007

	339,79
	25/1/2008

Valor atualizado até 29/5/2018: R$ 177.250,84
110.3. condenar solidariamente o Grupo Dignidade - Pela Cidadania de Gays, Lésbicas e Transgêneros (CNPJ 68.604.560/0001-99) e o Sr. Antonio Luiz dos Reis (CPF XXX.722.689-XX) ao pagamento da quantia a seguir especificada, com a fixação do prazo de quinze dias, a contar da notificação, para que comprovem, perante o Tribunal (art. 214, inciso III, alínea "a", do Regimento Interno) , o recolhimento da dívida aos cofres do Tesouro Nacional, atualizada monetariamente e acrescida dos juros de mora, calculados a partir da data discriminadas, até a data do (s) recolhimentos, na forma prevista na legislação em vigor, abatendo-se, na oportunidade, os valores porventura já ressarcidos: 
	Valor (em R$) 
	Data

	800,00
	23/06/2005

	800,00
	12/08/2005

	3.000,00
	01/07/2005

	2.400,00
	01/07/2005

	4.000,00
	01/07/2005

Valor atualizado até 29/5/2018: R$ 40.862,95 
110.4. aplicar à Sra. Simone Valencio Kochanowski (CPF XXX.920.269-XX) a multa prevista no art. 57 da Lei 8.443/1992 c/c o art. 267 do Regimento Interno, fixando-lhe o prazo de 15 (quinze) dias, a contar da notificação, para comprovar, perante o Tribunal (art. 214, inciso III, alínea "a", do Regimento Interno) , o recolhimento da dívida aos cofres do Tesouro Nacional, atualizada monetariamente desde a data do acórdão até a do efetivo recolhimento, se for paga após o vencimento, na forma da legislação em vigor;
110.5. autorizar, desde logo, nos termos do art. 28, inciso II, da Lei 8.443/1992, a cobrança judicial da dívida, caso não atendida a notificação;
110.6. 	encaminhar cópia da deliberação ao Procurador-Chefe da Procuradoria da República no Paraná, nos termos do § 3º do art. 16 da Lei 8.443/1992 c/c o § 7º do art. 209 do Regimento Interno do TCU, para adoção das medidas cabíveis; e comunicar-lhe que o relatório e o voto que a fundamentarem podem ser acessados por meio do endereço eletrônico www.tcu.gov.br/acordaos e que, caso haja interesse, o Tribunal pode enviar-lhe cópia desses documentos sem qualquer custo".
2.	O Ministério Público junto ao TCU manifestou-se parcialmente de acordo com a análise da unidade técnica. Transcrevo parecer do Parquet: 
"Cuidam os autos de duas tomadas de contas especiais (TCEs) instauradas pelo Ministério da Cultura, em desfavor do Grupo Dignidade - Pela Cidadania de Gays, Lésbicas e Transgêneros, de Antonio Luiz Martins dos Reis, na condição de presidente do Grupo Dignidade até 3/12/2006, e de Simone Valencio Kochanowski, na condição de presidente do Grupo Dignidade a partir de 4/12/2006, até novembro de 2009 (peça 2, p. 178) , em razão de irregularidades praticadas na execução dos Convênios 234/2005 (Siafi 523587) e 113/2006 (Siafi 570063) , ambos celebrados entre o Ministério da Cultura e o Grupo Dignidade (peça 5, p. 68/84 e peça 1, p. 78/92, respectivamente) .
Na instrução de mérito (peça 33) , a unidade técnica propôs condenar os responsáveis ao recolhimento dos seguintes valores, além de jugar as respectivas contas irregulares e aplicar-lhes multa, quando não alcançada pela prescrição:
- Grupo Dignidade em solidariedade com a Sra. Simone Valencio Kochanowski (Convênio 113/2006) 
	Irregularidade
	Débito (em R$) 
	Data

	Contratação de coordenador sem critério objetivo (ex-membro) 
	18.380,00
	8/12/2006

	Pagamento a membros da convenente
	15.000,00
	12/12/2006

	Nota fiscal irregular (AIDF posterior à data de emissão da nota) 
	7.900,00
	16/7/2007

	Nota fiscal sem número do convênio e simulação de cotação de preços
	6.000,00
	6/8/2007

	Simulação de cotação de preços
	500,00
	28/9/2007

	Simulação de cotação de preços
	1.238,24
	30/9/2007

	Nota fiscal vencida e não prorrogada
	2.000,00
	7/11/2007

	Simulação de cotação de preços
	1.643,10
	30/11/2007

	Pagamento de recibo com outro número de convênio (R$ 40,00) 
	40,00
	6/12/2007

	Simulação de cotação de preços
	2.350,00
	17/12/2007

	Nota fiscal com rasuras e simulação de cotação de preços
	1.800,00
	18/12/2007

	Tarifas bancárias
	339,79
	25/1/2008

Valor atualizado até 29/5/2018: R$ 177.250,84
- Grupo Dignidade em solidariedade com o Sr. Antonio Luiz dos Reis (Convênio 234/2005) 
	Irregularidade
	Valor (em R$) 
	Data

	Pagamento a membro da convenente
	800,00
	23/06/2005

	Pagamento a membro da convenente
	800,00
	12/08/2005

	Simulação de cotação de preços
	3.000,00
	01/07/2005

	Nota fiscal com numeração posterior à de outra supostamente emitida meses depois.
	2.400,00
	01/07/2005

	Simulação de cotação de preços
	4.000,00
	01/07/2005

Valor atualizado até 29/5/2018: R$ 40.862,95
****
Nota-se, de plano, que algumas das irregularidades apontadas pela unidade técnica como fundamento para condenação em débito não implicam, por si só, dano ao erário.
É o caso, por exemplo, das simulações nas cotações de preços. Por mais robusto que seja o conjunto de indícios de que propostas tenham sido apresentadas apenas com intuito de justificar o preço da proposta vencedora, daí não decorre necessariamente que os serviços não tenham sido prestados ou que os bens não tenham sido fornecidos.
Também é o caso dos pagamentos a membros da entidade convenente. A unidade técnica entendeu que tais despesas seriam irregulares porque caracterizariam cobrança de taxa de administração, gerência ou similar, incorrendo na vedação prevista no art. 8º, inciso I, da IN STN 01/1997, que foi reproduzida em cláusula constante dos termos de convênio, com seguinte teor (grifamos) :
É expressamente vedado o pagamento de gratificação, consultoria, assistência técnica ou vantagem, a dirigentes, associados ou servidores que pertençam aos quadros de órgãos ou de entidades da Administração Pública Federal, Estadual, Municipal ou do Distrito Federal, ou que estejam lotados ou em exercício em qualquer dos entes partícipes, e ainda, o pagamento de despesas a título de taxa de administração, de gerência ou similar. 
Embora a questão seja controversa, entendemos que "taxa de administração, gerência ou similar" deve ser compreendida como a cobrança de valores para custeio de despesas da entidade não afetadas diretamente ao objeto do convênio, a exemplo do aluguel de sua sede ou pagamento de pessoal da administração geral. Não há evidências de que seja o caso em tela, pois os integrantes da entidade convenente teriam sido remunerados, segundo alegado e não refutado, por atividades diretamente relacionadas ao objeto do convênio. 
Ademais, conquanto a jurisprudência deste Tribunal não seja pacífica sobre o assunto, há julgado recente no sentido de que não há óbice ao pagamento a pessoas vinculadas ao convenente:
Não há vedação a pagamento por serviços prestados a agentes vinculados a convenente não integrante da Administração Pública se a despesa respectiva for compatível com o plano de trabalho.
Acórdão 9032/2017-TCU-Primeira Câmara | Relator: BENJAMIN ZYMLER
Quanto à contratação de coordenador sem critério objetivo, a ocorrência consistiu em pagamentos no montante de R$ 15.500,00 a título de coordenação e diárias a ex-membro do conselho de ética da entidade convenente, além do recolhimento de R$ 2.880,00 a título de contribuição previdenciária patronal. Apesar de se mencionar que tal despesa teve previsão no plano de trabalho, entendeu-se que houve violação ao princípio da impessoalidade, por ter favorecido pessoa já conhecida da entidade, sem que tenha havido a utilização de critérios objetivos na seleção ou mesmo apresentação de currículo.
Com as vênias de praxe, não havia vedação a que ex-membros da entidade convenente fossem contratados com recursos do convênio ou exigência de realização de processos seletivos com critérios objetivos. Embora seja recomendável a realização de seleções dessa natureza, o valor total em questão (R$ 15.500,00) representou uma média mensal de R$ 1.033,33 durante a vigência do convênio (29/09/2006 a 28/012/2007) , quantia que não se mostra expressiva o suficiente para exigir maiores burocracias. Ademais, ainda que se considere tal procedimento como irregular, não se pode afirmar que houve dano ao erário, pois não foram apontadas evidências de que o profissional em questão não tenha prestado serviço pertinente ao objeto do convênio. 
Quanto às tarifas bancárias, cumpre ressaltar o entendimento que vem se consolidando na jurisprudência do TCU, sintetizado na seguinte ementa elaborada pela Diretoria de Jurisprudência da Secretaria das Sessões do TCU, a partir dos Acórdão 2508/2018-TCU-Segunda Câmara, Relator Min. Aroldo Cedraz; 7.596/2017-2ª Câmara, Relator Min. Augusto Nardes; 4.661/2017-1ª Câmara, Relator Min. Benjamin Zymler:
Não cabe imputação de débito a convenente em razão de despesas bancárias decorrentes da simples utilização de serviços bancários necessários e inevitáveis para a manutenção da conta corrente específica e para a execução do objeto do convênio, que não sejam consequência de comportamento inadequado do titular da conta corrente.
Como visto, a imputação de débito em razão de despesas bancárias depende da demonstração de que decorreram de comportamento inadequado do titular da conta corrente. A ratio desse entendimento é que, embora os normativos que dispõem sobre convênio (no caso, a IN 01/1997) proíbam a realização de despesas com tarifas bancárias, tal vedação deve ser interpretada de forma restritiva, limitando-se às despesas que decorram da desídia do gestor, a exemplo de taxas e multas por saldos negativos ou atrasos nos pagamentos, sob pena de se responsabilizar indevidamente o administrador por despesas inevitáveis, como as tarifas regularmente cobradas pelas instituições financeiras e até mesmo por tributo (CPMF) , compulsório por definição. 
No caso sob exame, não houve considerações na instrução da unidade técnica (peça 33) ou no parecer do órgão concedente (peça 1, p. 260-267) sobre a origem dessas despesas bancárias. Não há, portanto, evidências de que tenham decorrido de comportamento inadequado do gestor, devendo tais despesas serem excluídas do débito proposto.
****
Por fim, concordamos com a análise da unidade técnica quanto às demais ocorrências caracterizadas como dano ao erário, relativas à utilização de notas ficais irregulares (nota com data de emissão anterior à AIDF; nota fiscal com autorização vencida na data de emissão e não prorrogada; nota sem número de convênio ou recibo com número de convênio diverso; nota com rasuras na data de emissão e na quantidade; e nota com numeração posterior a de outra nota com data de emissão mais recente) . 
O fato de a data de emissão de uma nota fiscal ser anterior à autorização de impressão (AIDF) sugere que a nota foi preenchida posteriormente à data informada como sendo a de emissão, corroborando os termos da denúncia mencionada no relatório de demandas especiais da CGU, no sentido de que teria havido "compra de notas fiscais e recibos forjados" (peça 33, p. 14) , e impedindo que o documento fiscal seja considerado idôneo para comprovar a regular utilização dos recursos.  
Por motivo semelhante, também não podem ser considerados idôneas a nota com autorização vencida e a nota com numeração posterior a de outra nota com data de emissão mais recente da mesma empresa, assim como nota com rasuras na quantidade de produtos fornecidos e na data de emissão. Ainda, a nota sem número do convênio e o recibo com número de convênio diverso não se prestam a estabelecer o nexo entre os recursos repassados e as despesas apontadas na prestação de contas.
****
Ante o exposto, este representante do Ministério Público de Contas da União manifesta-se parcialmente de acordo com a proposta de encaminhamento oferecida pela unidade técnica, sugerindo considerar como débito apenas as seguintes ocorrências:
- Grupo Dignidade em solidariedade com a Sra. Simone Valencio Kochanowski (Convênio 113/2006) 
	Irregularidade
	Débito (em R$) 
	Data

	Nota fiscal irregular (AIDF posterior à data de emissão da nota) 
	7.900,00
	16/7/2007

	Nota fiscal sem número do convênio e simulação de cotação de preços
	6.000,00
	6/8/2007

	Nota fiscal vencida e não prorrogada
	2.000,00
	7/11/2007

	Pagamento de recibo com outro número de convênio (R$ 40,00) 
	40,00
	6/12/2007

	Nota fiscal com rasuras e simulação de cotação de preços
	1.800,00
	18/12/2007

- Grupo Dignidade em solidariedade com o Sr. Antonio Luiz dos Reis (Convênio 234/2005) 
	Irregularidade
	Valor (em R$) 
	Data

	Nota fiscal com numeração posterior à de outra supostamente emitida meses depois.
	2.400,00
	01/07/2005

	É o relatório.

Umberto Giotto Neto (22946/OAB-PR) e Rafael Wobeto de Araújo (31038/OAB-PR), representantes do sr. Antônio Luiz Martins dos Reis, do Grupo Dignidade - Pela Cidadania de Gays, Lésbicas e Transgêneros e da sra. Simone Valêncio Kochanowski.

Procurador Rodrigo Medeiros de Lima.

TOMADA DE CONTAS ESPECIAL. CONVÊNIOS FIRMADOS COM O EXTINTO MINISTÉRIO DA CULTURA. REALIZAÇÃO DA PARADA DA DIVERSIDADE, DA CONCIENTIZAÇÃO PARA O RESPEITO À DIVERSIDADE HUMANA E CULTURAL E DO FOMENTO A GRUPOS E REDES DA DIVERSIDADE CULTURAL BRASILEIRA. IRREGULARIDADES EM NOTAS FISCAIS: NÃO INDICAÇÃO DO NÚMERO DO CONVÊNIO, RASURAS NAS QUANTIDADES E NA DATA DE EMISSÃO, EMISSÃO POSTERIOR À VALIDADE DO DOCUMENTO FISCAL, EMISSÃO ANTERIOR À AUTORIZAÇÃO DE IMPRESSÃO, INDICAÇÃO DE OUTRO NÚMERO DE CONVÊNIO, INCONSISTÊNCIAS CRONOLÓGICAS. CONTAS IRREGULARES. DÉBITO SOLIDÁRIO. MULTAS.

TOMADA DE CONTAS ESPECIAL (TCE)

Secretaria de Controle Externo de Tomada de Contas Especial (SecexTCE).

Trata-se de tomada de contas especial instaurada pelo extinto Ministério da Cultura em razão de irregularidades identificadas na execução dos Convênios 234/2005 (Siafi 523587) e 113/2006 (Siafi 570063) , ambos celebrados com o Grupo Dignidade - Pela Cidadania de Gays, Lésbicas e Transgêneros. 
2.	O primeiro convênio (234/2005) tinha por finalidade a realização da parada da diversidade e outras atividades culturais ligadas à conscientização voltada para o respeito à diversidade humana e cultural. Previu-se o emprego de R$ 31.250,00 para a execução do objeto, dos quais R$ 25.000,00 foram repassados pelo concedente e R$ 6.250,00 corresponderam à contrapartida. Conforme plano de trabalho, esse montante deveria ser utilizado na locação de palcos e de equipamentos de som e luz, na contratação de produtor e assistentes, bem como em ações promocionais do evento (material de decoração, confecção e impressão de faixas e banners, divulgação) , dentre outros. 
3.	A unidade técnica impugnou algumas despesas em razão dos fatos a seguir aduzidos:
	Despesas não acatadas
	Valor Original

	Pagamento a membros da convenente
	R$ 3.600,00

	Pagamento de mão de obra sem o correspondente recibo
	R$ 800,00

	Simulação de cotação de preços para serviços gráficos (confecção de banners e folders, impressão de jornais) , fornecimento de camisetas e material de decoração  
	R$ 14.200,00

	Locação de palcos junto a empresa que não indicou na nota fiscal o telefone comercial, mas incluiu número de fax relativo a outra instituição
	R$ 4.000,00

	Notas fiscais emitidas por empresa não localizada pela CGU e com inconsistência cronológica (o documento de número maior foi emitido antes daquele de número menor) 
	R$ 2.400,00

	Total
	R$ 25.000,00

4.	Em razão desses fatos, responsabilizou-se solidariamente o Grupo Dignidade - Pela Cidadania de Gays, Lésbicas e Transgêneros e o sr. Antônio Luiz dos Reis, presidente da entidade até 3/12/2006 e gestor dos recursos.  
5.	O segundo ajuste (113/2006) objetivou a implementação do Centro de Documentação Prof. Dr. Luiz Mott, iniciativa que visava o fomento a grupos e redes da diversidade cultural brasileira. O Governo Federal transferiu R$ 99.994,00, não sendo prevista contrapartida da convenente. Assim, foi convencionada a reforma de um imóvel, a compra de mobiliário (computadores, cartuchos para impressoras, álbuns fotográficos, pastas, etiquetas, livros sobre a temática LGBT etc.) , a aquisição de passagens aéreas, a contratação de mão de obra (coordenador, assistente, técnico em informática e estagiários) , dentre outras coisas.
6.	Neste caso, foram rejeitados os seguintes dispêndios:
	Despesas não acatadas
	Valor Original

	Nota fiscal emitida antes da autorização para impressão de documentos fiscais fornecida pelo fisco estadual 
	R$ 7.900,00

	Simulação de cotação para aquisição de passagens aéreas
	R$ 2.881,34

	Nota fiscal com rasuras (confecção de banners) 
	R$ 1.800,00

	Nota fiscal sem indicação do número do convênio e simulação de cotação de preços no serviço de conversão de vídeos VHS para DVD
	R$ 6.000,00

	Simulação de cotação de preços para serviços gráficos (confecção fotocópias, encadernações e digitalizações)  e instalação de rede de computadores
	R$ 2.850,00

	Pagamento a membros da convenente e ausência de critérios objetivos na escolha de determinado prestador de serviço 
	R$ 33.380,00

	Nota fiscal emitida após a data limite indicada no documento
	R$ 2.000,00

	Recibo indicando outro número de convênio
	R$ 40,00

	Tarifas bancárias
	R$ 339,79

	Total
	R$ 57.191,13

 7.	As irregularidades atinentes ao segundo ajuste foram imputadas ao Grupo Dignidade - Pela Cidadania de Gays, Lésbicas e Transgêneros e à sra. Simone Valêncio Kochanowski, presidente da entidade a partir de 4/12/2006 e gestora dos recursos. 
8.	A Sec/PR considerou que as alegações de defesa trazidas pela convenente e pela sua então presidente, sra. Simone Valencio Kochanowski, são insuficientes para afastar os débitos imputados pelo extinto Ministério da Cultura. Por consequência, recomendou o julgamento pela irregularidade das contas desses jurisdicionados, a condenação em débito solidário, correspondente aos valores mencionados na tabela constante no parágrafo sexto deste voto, e a aplicação de multa.
9.	Em relação ao Convênio 234/2005, a secretaria regional entendeu que as alegações de defesa trazidas pelo Grupo Dignidade e pelo sr. Antônio Luiz Martins dos Reis, presidente da entidade durante a vigência do referido convênio, devem ser parcialmente acolhidas. 
10.	Diante da apresentação do recibo, tornou-se insubsistente o débito de R$ 800,00. Em paralelo, identificou-se que o sr. Arildo José Martini, credor de R$ 1.200,00, só veio a ocupar o cargo de tesoureiro da entidade depois do pagamento questionado, razão pela qual a unidade técnica considerou elidida a irregularidade. Por último, foram esclarecidos alguns indícios de simulação de cotação de preços, abatendo R$ 12.000,00 da quantia impugnada. 
11.	Ao final, relativamente ao negócio jurídico firmado no ano de 2005, a Sec/PR opinou pela necessidade de devolução de R$ 11.000,00. 
12.	O Ministério Público junto ao TCU divergiu parcialmente da proposta da secretaria regional, entendendo que algumas das irregularidades apontadas como fundamento para a condenação em débito não implicam, por si só, dano ao Erário. É o caso das simulações nas cotações de preços, dos pagamentos a membros da entidade convenente e das tarifas bancárias. Concordou com as demais glosas efetuadas. 
13.	Manifesto minha concordância com o Parquet, cujos fundamentos incorporo como razões de decidir, sem prejuízo das considerações que passo a fazer.
14.	Com relação aos pagamentos feitos a membros da entidade convenente, a unidade técnica entendeu que tais despesas seriam irregulares por se tratar de cobrança de taxa administrativa - o que encontraria respaldo no art. 8º, inciso I, da Instrução Normativa STN 1/1997, vigente na época dos fatos. Menciona, também, a seguinte cláusula dos convênios (em especial a parte final do comando) : 
 "É expressamente vedado o pagamento de gratificação, consultoria, assistência técnica ou vantagem, a dirigentes, associados ou servidores que pertençam aos quadros de órgãos ou de entidades da Administração Pública Federal, Estadual, Municipal ou do Distrito Federal, ou que estejam lotados ou em exercício em qualquer dos entes partícipes, e ainda, o pagamento de despesas a título de taxa de administração, de gerência ou similar". (Grifou-se) 
15.	Como bem explicitado pelo Ministério Público junto ao TCU, a taxa de administração corresponde à cobrança de determinado valor para custeio de despesas não relacionadas diretamente ao objeto do convênio, ou seja, diz respeito à manutenção do funcionamento da entidade (custos administrativos) . Há uma razão de ser da vedação contida na Instrução Normativa STN 1/1997 e nos normativos que a sucederam: o Governo Federal, ao assinar instrumentos de transferência voluntária de recursos, está interessado na realização de determinados projetos e ações, não no funcionamento das instituições proponentes. 
16.	No caso concreto, os pagamentos feitos a membros da entidade convenente não podem ser vistos como taxas administrativas, pois, além de estarem previstos no plano de trabalho aprovado (vide peça 1, p. 56, e peça 5, p. 14) , é aceitável que a realização de eventos e a implantação de um espaço cultural contem com coordenadores e assistentes. 
17.	A posição que ora defendo encontra amparo em decisões desta Corte. No julgamento do Acórdão 9032/2017-TCU-Primeira Câmara, por exemplo, este Colegiado entendeu que não há débito em pagamento por serviços prestados a agentes vinculados a convenente não integrante da administração pública se a despesa respectiva for compatível com o plano de trabalho. 
18.	Sendo assim, afasto o débito inerente ao pagamento a membros da convenente, em especial porque não há evidências da falta de prestação de serviços por parte desses profissionais. Contudo, a conduta em questão é reprovável, pois fere os princípios da moralidade e da impessoalidade, na medida em que utiliza recursos públicos para remunerar pessoas previamente designadas que já mantinham vínculos com a convenente.
19.	Permitir a utilização de verbas federais para o pagamento de funcionários da convenente desnatura, a meu ver, a própria essência do convênio, ou seja, a convergência de interesses. Passa a existir, na verdade, objetivos contrapostos, em que a Administração almeja a realização das ações e o particular, a receita decorrente dos serviços prestados.
20.	É o caso, por exemplo, do coordenador David Ian Harrad, membro do conselho de ética da entidade. Em que pese a baixa quantia mensal recebida por ele (R$ 1.291,67 = R$ 15.500,00 / 12 meses) , observou-se a ausência de um processo seletivo, ou seja, sua contratação para a realização das atividades conveniadas não seguiu critérios objetivos pré-estabelecidos.
21.	Portanto, por considerar reprovável, proponho que o Colegiado considere essa prática na dosimetria da multa a ser fixada no caso concreto. 
22.	Prosseguindo, a simulação na cotação de preços não enseja isoladamente a necessidade de devolução dos recursos ao Erário. Isso porque novamente não há evidências de que os serviços não tenham sido prestados ou de que os produtos não tenham sido entregues. Entretanto, tais fatos devem ser levados em consideração na dosimetria da multa a ser aplicada aos jurisdicionados, pois, nos termos do art. 27 da Instrução Normativa STN 1/1997, o convenente, ainda que entidade privada, sujeita-se, quando da execução de despesas com os recursos transferidos, às disposições da Lei 8.666/1993, especialmente em relação a licitação e contrato. Comando semelhante constou na cláusula terceira, item "II", alínea "c" do convênio 113/2006, bem como no art. 116 da Lei 8.666/1993. 
23.	Independentemente da discussão acerca da obediência integral aos procedimentos da Lei de Licitações e Contratos, é fato incontroverso que a instituição deveria respeitar no mínimo os princípios da administração pública, como a impessoalidade, a moralidade e a economicidade. Cito, nesse sentido, a cláusula terceira, item "I", alínea "f", dos convênios 234/2005 e 113/2006, bem como no art. 21, § 4º, II, da IN STN 1/1997. Ou seja, mostrava-se necessário a pesquisa de preços em mais de um fornecedor para que houvesse o mínimo respeito aos mencionados princípios. Porém, isso não restou demonstrado.
24.	Os responsáveis afirmam que o Decreto 6.170/2007, posterior aos ajustes tratados neste processo, seria a única norma a exigir a observância dos princípios da impessoalidade, da moralidade e da economicidade, bem como a realização de cotação prévia de preços no mercado antes da celebração dos contratos. Como visto, a afirmação não procede. 
25.	Em relação ao convênio 234/2005, para a confecção de 15 banners, consta na prestação de contas que a convenente teria cotado preços em três empresas: Estandarte Sinalização Ltda., Europarts Comunicação Visual Ltda. e JT Comunicação Visual Ltda. (esta última foi contratada por R$ 3.000,00) . Chama atenção que nos pedidos de orçamento não há especificação de tamanhos, fontes e cores. Sequer há indicação do material a ser utilizado.
26.	As propostas não continham endereço ou telefone de contato das emitentes. Procuradas, as empresas não contratadas informaram a analistas da Controladoria-Geral da União (CGU) que não ofertaram seus preços à convenente. 
27.	Nos demais casos inerentes ao ajuste de 2005 (confecção de folders, impressão de jornais e fornecimento de camisetas e de material de decoração - itens no valor global de R$ 11.200,00) , observou-se a ausência de assinatura, de identificação do emitente das propostas e do CNPJ respectivo, bem como os mesmos formatos para os orçamentos supostamente enviados, incluindo a menção ao prazo de validade de dez dias. Mesmo padrão foi observado na contratação da empresa Athenas Produções Artísticas Ltda., locadora dos palcos, mas com uma novidade: a autorização de compra, assinada por empregado da convenente, foi endereçada para o número de fax de uma empresa estranha àquela que fora contratada. 
28.	Contudo, relativamente a esse convênio, observo que as multas estão prescritas. No Acórdão 1441/2016-TCU-Plenário resolveu incidente de uniformização de jurisprudência, optando pela aplicação dos comandos previstos no Código Civil no tocante à prescrição (prazo decenal) . Dessa forma, considerando que os contratos foram celebrados entre os meses de maio e agosto de 2005 e que a citação da convenente e do sr. Antônio Luiz dos Reis foi ordenada em novembro de 2015, estão prescritas as sanções no caso concreto.
29.	No tocante ao convênio 113/2006, para a aquisição de passagens aéreas, a convenente teria supostamente recebido cotação de três empresas: Brementur, Esferatur e Alfa Travel, sendo escolhida esta última pelo valor de R$ 2.881,34. A equipe da CGU verificou essas informações e constatou que o número do fax das empresas Esferatur e Alfa Travel era o mesmo e que a Brementur não forneceu proposta comercial.  
30.	Para a realização de fotocópias, de encadernações e de digitalizações e a instalação de rede de computadores, observou-se o mesmo padrão relatado no parágrafo 23 deste voto, ou seja, falta de assinatura do emissor das propostas, ausência de indicação do CNPJ das empresas, dentre outros pontos.  
31.	Em todos esses casos, apesar de os comprovantes de despesas guardarem certa regularidade, razão pela qual não se cogita a existência de débito - até porque não há evidências de não prestação dos serviços ou da falta de entrega dos bens -, o processo de compras carece de elementos mínimos que assegurem a observância dos princípios da impessoalidade, da moralidade e da economicidade. Assim, tais apontamentos serão considerados na dosimetria da multa proposta. 
32.	O último ponto objeto de controvérsia nos pareceres precedentes diz respeito às tarifas bancárias. Sobre a questão, ressalto que a Instrução Normativa STN 1/1997 (art. 8º, VII) vedava a realização de despesas com taxas bancárias, com multas, juros ou correção monetária, inclusive, referentes a pagamentos ou recolhimentos fora dos prazos. 
33.	A jurisprudência do TCU, a exemplo do Acórdão 4661/2017-TCU-Primeira Câmara, faz uma interpretação restritiva desse comando normativo, afirmando que não cabe imputação de débito a convenente em razão de despesas bancárias decorrentes da simples utilização de serviços bancários necessários e inevitáveis para a manutenção da conta corrente específica e para a execução do objeto do convênio, que não sejam consequência de comportamento inadequado do titular da conta corrente. 
34.	Trata-se de uma interpretação bastante razoável, na medida em que elimina eventuais discussões acerca da necessidade de devolução das taxas compulsórias. Do contrário, todo e qualquer convênio seria firmado sabendo-se de antemão que haveria a necessidade de recomposição do Erário ao final, responsabilidade esta que poderia recair pessoalmente sobre o gestor.
35.	Sendo assim, na ausência de elementos que indiquem comportamento inadequado da gestora do convênio em relação às tarifas bancárias, proponho o afastamento desta específica irregularidade.
36.	Superadas essas questões, passo ao exame dos pontos que ensejam a devolução de recursos aos cofres federais. Em síntese, dizem respeito à apresentação de notas fiscais e recibos com algum tipo de irregularidade ou inconsistência. 
37.	No convênio 234/2005, foi apresentada nota fiscal da Mercoplan Comunicação e Planejamento Ltda., no valor de R$ 2.400,00, para locação de sistemas de iluminação e sider-full. A referida empresa não foi localizada pela CGU nos endereços informados na Nota Fiscal e naqueles cadastrados na base de dados da Receita Federal e, se não bastasse, o número do documento fiscal é maior do que outro emitido um ano depois, circunstâncias que impedem a verificação do nexo de causalidade entre as despesas e os serviços prestados.
38.	As irregularidades variaram no convênio 113/2006. A existência de uma nota fiscal com data de emissão anterior à autorização de impressão (AIDF) sugere, como aduz o Ministério Público junto ao TCU, que seu preenchimento ocorreu depois da data informada como sendo a de emissão. Tal constatação corrobora, sem dúvidas, a suspeita da CGU de que teria ocorrido a compra de notas fiscais e recibos para conferir aparência de legalidade na prestação de contas. 
39.	Por outro lado, a apresentação de nota fiscal emitida após a data limite indicada pelo fisco - circunstância erroneamente interpretada pelos responsáveis como pagamento fora da vigência do convênio - e a existência de comprovante mencionando outro convênio não podem ser aceitas, pois impedem a comprovação da boa e regular aplicação dos recursos, em especial a correlação entre os recursos e as ações realizadas.
40.	Consta na prestação de contas nota fiscal emitida pela empresa JT Comunicação Visual Ltda., no valor de R$ 1.800,00, emitida em razão da confecção de banners. O documento não pode ser aceito, pois tanto a data de emissão do documento, quanto a quantidade de banners, estão rasuradas.
41.	Os jurisdicionados tentam transferir a responsabilidade por todos esses problemas aos respectivos emitentes, alegando que, se houve falha, esta seria imputável aos prestadores de serviço. O argumento não pode ser aceito, pois, consoante pacífica jurisprudência do TCU, compete ao gestor, ou seja, àquele que recebeu os recursos, comprovar a correta utilização da verba transferida, reunindo documentação idônea para tanto. 
42.	As defesas afirmaram que o recibo no qual é mencionado convênio alheio corresponde a serviços prestados pela copiadora localizada na Universidade de Campinas e que o número indicado diz respeito a um acordo firmado entre aquela (copiadora) e a instituição de ensino. Entretanto, a alegação não veio acompanhada de qualquer evidência nesse sentido, razão pela qual rejeito o argumento.
43.	Por último, foi impugnada uma despesa de R$ 6.000,00 relativa à conversão de VHS para DVD. O motivo é o fato de a nota fiscal emitida pela contratada (Só Clipping e DVD Authoring Ltda.) não indicar o título e o número do convênio. Trata-se de uma obrigação prevista no art. 30 da Instrução Normativa STN 1/1977, replicada na cláusula oitava, parágrafo segundo, do instrumento assinado. 
44.	O objetivo é evitar a apresentação do mesmo comprovante de despesa em outras prestações de contas, sobretudo no caso concreto, em que a convenente mantinha perante os entes federados outros instrumentos de transferência de recursos. Sendo assim, a falha não pode ser entendida como meramente formal. 
45.	Ainda sobre esse gasto, é importante destacar a simulação na pesquisa de preços para o serviço em questão, circunstância que majora a multa. A convenente supostamente teria consultado as seguintes empresas: Arquivo Eletrônico Londrina Gravações Ltda., TV Clipping Maringá Ltda. e Só Clipping e DVD Authoring Ltda. A proposta comercial da empresa sediada em Londrina/PR é anterior à própria solicitação de proposta. Todas as cotações encaminhadas não contêm as assinaturas do emitente.
46.	Ante o exposto, reputo necessária a devolução das seguintes quantias:
	Despesas não acatadas no convênio 234/2005
	Valor Original

	Notas fiscais emitidas por empresa não localizada pela CGU e com inconsistência cronológica (o documento de número maior foi emitido antes daquele de número menor) 
	R$ 2.400,00

	Despesas não acatadas no convênio 113/2006
	Valor Original

	Nota fiscal emitida antes da autorização para impressão de documentos fiscais fornecida pelo fisco estadual 
	R$ 7.900,00

	Nota fiscal com rasuras (confecção de banners) 
	R$ 1.800,00

	Nota fiscal sem indicação do número do convênio e simulação de cotação de preços no serviço de conversão de vídeos VHS para DVD
	R$ 6.000,00

	Nota fiscal emitida após a data limite indicada no documento
	R$ 2.000,00

	Recibo indicando outro número de convênio
	R$ 40,00

47.	Novamente afirmo que, em relação ao convênio 234/2005, a multa prevista no art. 57 da lei 8.443/1992 está prescrita. Isso porque a despesa irregular ocorreu em 1º/7/2005 e a citação da convenente e do sr. Antônio Luiz dos Reis foi ordenada em novembro de 2015. 
48.	Assim sendo, voto por que seja adotada a deliberação que ora submeto a este Colegiado.
	TCU, Sala das Sessões Ministro Luciano Brandão Alves de Souza, em 25 de junho de 2019.
BENJAMIN ZYMLER 
Relator